ACORDAO-COMPLETO-2360391

ACÓRDÃO 2028/2019 ATA 33/2019 - PLENÁRIO

VISTOS, relatados e discutidos os presentes autos, que nesta fase cuidam de recurso de revisão interposto por Ivo de Barros Silva, integrante da comissão de fiscalização do Contrato 26/98 firmado entre o Departamento Nacional de Obras Contra as Secas (Dnocs) e a Construtora IKAL Ltda, em face do Acórdão 259/2012-TCU-Plenário;
	ACORDAM os Ministros do Tribunal de Contas da União reunidos em Sessão Plenária, ante as razões expostas pelo relator, em:
9.1. conhecer do recurso de revisão interposto por Ivo de Barros Silva, com fundamento nos arts. 32, I, e 33 da Lei 8.443/1992, para, no mérito, dar-lhe provimento a fim de afastar o débito e a multa constantes, respectivamente, dos itens 9.2 e 9.3 do Acórdão 259/2012-TCU-Plenário e, consequentemente, julgar regulares com ressalva as suas contas;
9.2. estender os efeitos da decisão aos Srs. Francisco Mariano da Silva (XXX.074.444-XX) e Jose Bartolomeu da Silva Ramos (XXX.311.332-XX) , membros da comissão de fiscalização de que fazia parte o Sr. Ivo de Barros Silva, nos termos do art. 281 do RI/TCU; e 
9.3. dar ciência desta decisão aos responsáveis e a Procuradoria da República no Estado de Pernambuco.

Recurso de revisão contra decisão que julgou irregulares as contas do recorrente, condenou-o ao pagamento de débito e multa em razão do atesto de serviços não executados na obra da Barragem de Ingazeira/PE.

Departamento Nacional de Obras Contra as Secas.

3. Responsáveis/Recorrentes:
3.1. Responsáveis: CEC Engenharia e Consultoria S/S (00.083.159/0001-17); Construtora Ikal Ltda. (67.778.043/0001-73); Francisco Mariano da Silva (XXX.074.444-XX); Ivo de Barros Silva (XXX.901.414-XX); Jose Bartolomeu da Silva Ramos (XXX.311.332-XX).
3.3. Recorrente: Ivo de Barros Silva (XXX.901.414-XX).

13.1. Ministros presentes: José Mucio Monteiro (Presidente), Walton Alencar Rodrigues, Raimundo Carreiro, Ana Arraes, Bruno Dantas e Vital do Rêgo (Relator).
13.2. Ministros-Substitutos convocados: Augusto Sherman Cavalcanti e André Luís de Carvalho.
13.3. Ministro-Substituto presente: Weder de Oliveira.

Francisco Mariano da Silva

VITAL DO RÊGO

Ministro Augusto Nardes.

Cuidam os autos, originalmente, de tomada de contas especial instaurada a partir de representação em que foi prolatada a Decisão 1.390/2002-TCU-Plenário, por meio da qual o Tribunal determinou a citação dos responsáveis pela inexistência, constatada em escavação, de 7.537 m³ de material de 3ª categoria, embora a execução desses itens constasse da planilha que deu sustentação ao pagamento da 2ª medição do Contrato PGE 26/1998, celebrado entre o Departamento Nacional de Obras contra as Secas (Dnocs) e a construtora Ikal Ltda.
Nesta etapa o processo trata de recurso de revisão interposto por Ivo de Barros Silva contra os itens 9.2 e 9.3 do Acórdão 259/2012-TCU-Plenário, abaixo transcritos:
9.2. com fundamento nos arts. 1º, inciso I, 16, inciso III, alínea "c", 19, caput, e 23, inciso III, da Lei nº 8.443/1992, julgar irregulares as contas dos Srs. Francisco Mariano da Silva, Ivo de Barros Silva e José Bartolomeu da Silva Ramos, condenando-os, solidariamente com a massa falida da Construtora Ikal Ltda., ao pagamento da quantia correspondente a R$ 68.888,18 (sessenta e oito mil, oitocentos e oitenta e oito reais e dezoito centavos) , fixando-lhes o prazo de quinze dias, a contar da notificação, para comprovarem, perante este Tribunal, nos termos do art. 214, inciso III, alínea "a", do Regimento Interno, o recolhimento da dívida aos cofres do Departamento Nacional de Obras contra as Secas (DNOCS) , devidamente atualizada e acrescida dos juros de mora pertinentes, calculados de 14/4/1999 até a efetiva quitação do débito, nos termos da legislação vigente;
9.3. com fundamento no art. 57 da Lei nº 8.443/1992, aplicar aos Srs. Francisco Mariano da Silva, Ivo de Barros Silva e José Bartolomeu da Silva Ramos, e à massa falida da Construtora Ikal Ltda, individualmente, a multa no valor de R$ 15.000,00 (quinze mil reais) , fixando-lhes o prazo de quinze dias, a contar da notificação, para comprovarem, perante este Tribunal, nos termos do art. 214, inciso III, alínea "a", do Regimento Interno, o recolhimento da referida quantia ao Tesouro Nacional, atualizada monetariamente desde a data do presente acórdão até a data do efetivo recolhimento, se for paga após o vencimento, na forma da legislação em vigor;
No exame do recurso de revisão, a Serur apresentou propostas divergentes entre o auditor (peça 160) e o titular da subunidade (peça 161) , tendo o dirigente da unidade se manifestado de acordo com o seu diretor (peça 162) . Por seu turno, o representante do Ministério Público junto ao TCU, Procurador Marinus Marsico, adotou uma posição intermediária entre os pareceres antecedentes (peça 164) .
A seguir, transcrevo os três pareceres, com os ajustes de forma pertinentes:
Instrução do auditor da Secretaria de Recursos (peça 160) :
1. Trata-se de recurso de revisão (peças 136) interposto por Ivo de Barros Silva contra o Acórdão 259/2012-TCU-Plenário (peça 23, p. 28-29) , que apresenta o seguinte teor:
9.1. com fundamento nos arts. 1º, inciso I, 16, inciso I, 17 e 13, inciso, I, da Lei nº 8.443/1992, julgar regulares com ressalvas as contas do Sr. Cláudio Geraldo Seixas Guedes, Telmilson Atamir Cunha, José Newton Mamede Aguiar e José Gaspar Cavalcanti Uchôa, dando-lhes quitação;
9.2. com fundamento nos arts. 1°, inciso I, 16, inciso III, alinea "c", 19, caput, e 23, inciso III, da Lei nº 8.443/l992, julgar irregulares as contas dos Srs. Francisco Mariano da Silva, Ivo de Barros Silva e José Bartolomeu da Silva Ramos, condenando-os, solidariamente com a massa falida da  Construtora Ikal Ltda., ao pagamento da quantia correspondente a R$ 68.888,18 (sessenta e oito mil, oitocentos e oitenta e oito reais e dezoito centavos) , fixando-lhes o prazo de quinze dias, a contar da notificação, para comprovarem, perante este Tribunal, nos termos do art. 214, inciso III, alínea "a", do Regimento Interno, o recolhimento da dívida aos cofres do Departamento Nacional de Obras contra as Secas (DNOCS) , devidamente atualizada e acrescida dos juros de mora pertinentes, calculados de 14/4/1999 até a efetiva quitação do débito, nos termos da legislação vigente; 
9.3. com fundamento no art. 57 da Lei nº 8.443/1992, aplicar os Srs. Francisco Mariano da Silva, Ivo de Barros Silva e José Bartolomeu da Silva Ramos, e à massa falida da Construtora Ikal Ltda, individualmente, a multa no valor de R$ 15.000 (quinze mil reais) , fixando-lhes o prazo de quinze dias, a contar da notificação, para comprovarem, perante este Tribunal, nos termos do art. 214, inciso III, alínea "a", do Regimento Interno, o recolhimento da referida quantia ao Tesouro Nacional, atualizada monetariamente desde a data do presente acórdão até a data do efetivo recolhimento, se for pagar após o vencimento, na forma da legislação em vigor; 
9.4. com fundamento nos arts. 1°, inciso I, 16, inciso III, alínea "b", 19, parágrafo único. da Lei nº 8.443/1992, julgar irregulares as contas do Sr. Hildeberto Santos Araújo; 
9.5. em consequência ao disposto no subitem precedente, e com fulcro no art. 58, inciso II, da Lei 8.443/1992, aplicar ao senhor Hildeberto Santos Araújo a multa no valor de R$ 5.000,00 (cinco mil reais) , fixando-lhe o prazo de 15 (quinze) dias, a contar da notificação, para que comprove, perante o Tribunal (art. 214, inciso III, alínea "a", do Regimento Interno/TCU) , o recolhimento da dívida ao Tesouro Nacional, atualizada monetariamente desde a data do presente Acórdão até o efetivo recolhimento, se paga após o vencimento, na forma da legislação em vigor; 
9.6. autorizar, caso solicitado, o pagamento das dívidas em até 36 (trinta e seis) parcelas mensais e consecutivas, caso solicitado, nos termos do art. 26 da Lei nº 8.443/1992, c/c o art. 217 do Regimento Interno/TCU, fixando-se o vencimento da primeira parcela em 15 (quinze) dias, a contar do recebimento da notificação, e o das demais a cada 30 (trinta) dias, devendo incidir sobre cada uma, atualizada monetariamente, os encargos devidos, na forma prevista na legislação em vigor, alertando o responsável de que a falta de comprovação do recolhimento de qualquer parcela importará o vencimento antecipado do saldo devedor, nos termos do art. 217, § 2º, do Regimento Interno/TCU;
9.7. permitir, desde logo, nos termos do art. 28, inciso II, da Lei nº 8.443/1992, a cobrança judicial das dívidas, caso não atendidas as notificações; 
9.8. encaminhar cópia da presente deliberação, bem como do voto e relatório que a fundamentam, à Procuradoria da República no Estado de Pernambuco, para adoção de providências cabíveis, nos termos do art. 16, § 3º, da Lei nº 8.443/1992, assim como à Secretaria de Controle Externo no Estado do Ceará, a esta acompanhada de cópia da Decisão 1.390/2002-TCU-Plenário, para ciência.
HISTÓRICO
2. A presente tomada de contas especial foi convertida de representação pela Decisão 1.390/2002-TCU-Plenário, ensejando a citação dos responsáveis acerca da inexistência, constatada em escavação, de 7.537 m³ de material de 3ª categoria, embora a execução desses itens constasse da planilha que deu sustentação ao pagamento da 2ª medição do Contrato PGE 26/1998, celebrado entre o Departamento Nacional de Obras contra as Secas (DNOCS) e a Construtora Ikal Ltda.
2.1. O responsável Ivo de Barros Silva foi considerado por este Tribunal como tendo realizado fiscalização negligente ao assinar boletim de medição que fundamentou o pagamento pelos itens inexistentes. Por isso, foi condenado solidariamente a outros responsáveis ao recolhimento de débito no valor de R$ 68.888,18 e ao pagamento de multa individual no valor de R$ 15.000,00.
2.2. Os responsáveis solidários José Bartolomeu da Silva Ramos e Francisco Mariano da Silva interpuseram recurso de reconsideração contra essa decisão, que foi conhecido e teve o provimento negado pelo Acórdão 1732/2014-TCU-Plenário.
2.3. Examina-se, nesta oportunidade, o recurso de revisão (peça 136) interposto por Ivo de Barros Silva.
EXAME DE ADMISSIBILIDADE
3. Inicialmente, foi proposto que o recurso não fosse conhecido (peças 139-141) , e a proposta foi acolhida pelo Acórdão 2701/2017-TCU-Plenário (peça 147) . Entendeu-se que o recurso estava desacompanhado de documentos novos com eficácia sobre a prova produzida. 
3.1. No entanto, ao julgar embargos de declaração aos quais foram juntados novos elementos, esta Corte proferiu o Acórdão 824/2018-TCU-Plenário, conhecendo do recurso de revisão sem atribuição de efeito suspensivo.
EXAME DE MÉRITO
4. Delimitação do recurso
4.1. O recurso versa sobre:
a) cerceamento de defesa;
b) avaliação das provas produzidas;
c) responsabilidade dos projetistas;
d) desconfiança contra a contratada.
5. Da análise do cerceamento de defesa
 Razões recursais
5.1. O recorrente alega que o acórdão recorrido é nulo porque foi-lhe negada produção de prova e porque a decisão ignora provas presentes nos autos, com base nos seguintes argumentos:
a) este Tribunal negou a diligência probatória solicitada pelo recorrente; 
b) os residentes das imediações das obras posicionaram-se contra o uso de explosivos e podem ser chamados a testemunhar perante este tribunal; 
c) perícia realizada por técnicos de confiança desta Corte demonstraria o tipo do maciço rochoso encontrado nas escavações; 
Análise
5.2. De acordo com o voto condutor do Acórdão 2805/2017-TCU-Primeira Câmara:
A produção de prova a seu favor constitui ônus do responsável, não do TCU, conforme consolidada jurisprudência desta Casa (Acórdão 2494/2016-TCU-Plenário, 6214/2016-TCU-1ª Câmara, 6.124/2016-TCU-2ª Câmara, 5.920/2016-TCU-2ª Câmara, dentre outros) . Assim, não cabe a este Tribunal determinar, a pedido do responsável, a realização de diligência, perícia ou inspeção para a obtenção de provas, uma vez que constitui obrigação da parte apresentar os elementos que entender necessários para a sua defesa. Ademais, ressalto que as normas que disciplinam o rito processual no TCU não preveem a oitiva de testemunhas.
5.3. Desse modo, esta Corte não cerceou o direito de defesa do recorrente. Apenas não exerceu um ônus que compete à parte.
5.4. A passagem transcrita acima também afirma que a oitiva de testemunhas não tem previsão legal para os processos que tramitam no TCU. Assim, não compete a este Tribunal determinar essa produção probatória.
5.5. De modo semelhante, não há de ser determinado que o TCU designe peritos para produzir provas a favor do responsável. Se a prova pericial é fundamental para a defesa, cabe à parte providenciar sua produção, tal como feito no presente caso.
5.6. Além disso, não ocorreu desconsideração de provas. Houve apenas avaliação divergente da pretendida pelo recorrente. A próxima questão avaliará justamente qual é a melhor avaliação.
6. Da análise da avaliação das provas produzidas
Razões Recursais
6.1. O recorrente alega que sua condenação fundou-se em avaliação incorreta das provas constantes dos autos, com base nos seguintes argumentos:
a) não há dúvida quanto a quantidade do material retirado das escavações, mas sim quanto à sua qualidade;
b) o ponto controvertido foi se houve ou não utilização de explosivos para retirada do material rochoso, pois os materiais retirados com explosivos pertencem à 3ª categoria, enquanto os demais pertencem à 1ª ou à 2ª categorias;
c) a questão fática deve ser resolvido por órgão técnico de auditoria em obras, e não por professores acostumados a ambiente acadêmico e laboratorial sem vivência prática do ambiente de campo; 
d) o professor que avaliou a questão sequer era especialista na matéria; 
e) a CEC Engenharia e Consultoria S/C Ltda. atestou a existência da retirada de material de 3ª categoria das escavações da barragem (peça 18, p. 1-15) ; 
f) o relatório da decisão recorrida atesta, no mínimo, dúvida razoável sobre o fato afirmado pelos professores da UFPE;
g) o juízo emitido por professores da UFPE teve embasamento extremamente frágil, pois fundamentou-se apenas em documentação enviada pelo TCU e observação de campo, sem sequer mencionar os documentos que consideraram relevantes (sendo possível que concluíssem de modo diferente se considerassem todos os documentos dos autos) ; 
h) as observações de campo não obedeceram aos padrões técnicos e científicos porque realizadas por apenas uma pessoa e considerando uma única amostra;
i) as fotos do local da obra não deixam dúvidas quanto a existência de rocha no local; 
j) estudo técnico realizado pela empresa Terrascience atestou a existência de 21,06% de material de 1ª categoria, 25,57% de material de 2ª categoria e 51,37% de material de 3ª categoria.
k) a condenação do recorrente foi injusta e trouxe graves prejuízos profissionais e à sua saúde, e que o fundamento da imputação é a desconfiança generalizada contra a Construtora Ikal Ltda, responsável pelas obras do Fórum Trabalhista de São Paulo (o que não tem nada a ver com sua conduta) .
Análise
6.2. A questão discutida nos autos não se restringe a saber se houve emprego de explosivos na obra. De acordo com a peça 22, p. 62, o que se questiona é o valor pago por item mais oneroso do que o executado.
6.3. É certo que o uso de explosivos encarece a retirada de materiais, mas a majoração não decorre apenas disso. A rubrica orçamentária envolve também carga, descarrega e transporte de material.
6.4. A retirada de material de 3ª categoria efetivamente é mais trabalhosa e onerosa do que as de 1ª e 2ª categoria. No primeiro caso, o material rochoso oferece maior resistência à retirada, demandando muito mais do que escavação simples.
6.5. Além disso, a diferença entre os tipos de material é facilmente perceptível. As rochas da 3ª categoria são muito maiores do que as típicas das categorias anteriores.
6.6. Desse modo, nem o fato de o professor que elaborou o relatório estar acostumado ao ambiente acadêmico e laboratorial nem o de não ser especialista na matéria prejudicam a credibilidade de sua avaliação. 
6.7. Vale destacar que o parecer que constatou inexistência de material de 3ª categoria na obra deixou consignado que se pode "afirmar com segurança que material de 3ª categoria, que necessite explosivo, somente será encontrado entre as cotas 528 e 530, que não serão alcançadas na escavação do sangrador". (peça 26, p. 23) . A linguagem empregada não é compatível com a existência da alegada dúvida razoável.
6.8. A CEC efetivamente declarou ter havido extração de material da 3ª categoria. Ela afirmou que "na execução da obra da Barragem de Ingazeira houve extração de material de 3º, o que pode justificar os pagamentos feitos a construtora Ikal Ltda" (peça 18, p. 11) . No entanto, complementa dizendo que a "afirmação contida nos documentos de fls. 169/176 deve ser cronologicamente posicionada no mês de março de 1999, quando começou a ocorrer a retirada de material rochoso" (peça 18, p. 13) . A afirmação é complementada pela constante de documento de peça 4, p. 36, datado de 7/5/1999, segundo o qual "até o presente mês, toda a escavação feita na obra, se deu sem explosivos, a menos no dia em que [...] foi dado um pequeno fogo no micaxisto em escavação no sangradouro".
6.9. Ocorre que o boletim de medição que evidencia a irregularidade discutida nestes autos refere-se ao período de 9/11/1998 a 8/12/1998 (peça 8, p. 29-30) . Desse modo, os documentos confirmam que, na ocasião dos serviços referentes ao 2º boletim de medição, não havia ocorrido a retirada de material de 3ª categoria.
6.10. As fotos dos autos, como as de peça 18, p. 59-63, peça 25, p. 28-29 e peça 26, p. 44-45, não permitem avaliar se houve retirada de material da 3ª categoria no período a que se refere o 2º boletim de medição.
6.11. Verifica-se, portanto, que o juízo emitido pela UFPE não teve embasamento frágil. A observação de campo pode constatar a ausência de material de 3ª categoria, o que é ratificado pelos demais documentos dos autos.
6.12. Além disso, o recorrente não indica quais padrões técnicos e científicos deixaram de ser observados para a emissão desse relatório. Em particular, não fica claro o que seria necessário para constatar a existência de rochas de tamanho e resistência elevados o suficiente para demandar uso de explosivos para serem retirados. Ora, esse exame não parece envolver qualquer complexidade notória.
6.13. Ademais, a avaliação da Terrascience (peça 152, p. 15-52 e peça 153, p. 1-7) efetivamente aponta para a existência de aproximadamente 51% de material de 3ª categoria na região. No entanto, o exame foi realizado a respeito de toda a superfície do sangradouro, não permitindo concluir se houve retirada desse tipo de rocha quando o 2º boletim de medição foi assinado.
6.14. Por fim, a condenação do recorrente foi baseada em evidências fortes, que atestam a ocorrência da irregularidade discutida nos autos. Não se trata, portanto, de mera desconfiança contra a Construtora Inkal Ltda. Desse modo, as consequências profissionais e salutares não podem obstar sua condenação, juridicamente bem fundamentada.
7. Da análise da responsabilidade dos projetistas
Razões Recursais
7.1. O recorrente alega que, se houve erro, deve ser imputado aos projetistas, e não à fiscalização, com base nos seguintes argumentos:
a) a presença de materiais da 3ª categoria estavam previstos no projeto (que não foram elaborados pelo recorrente) ;
b) cabia ao recorrente apenas medir a execução e atestar a fatura para fins de pagamento;
c) a fiscalização era feita por estimativa em razão de o regime do contrato ser por empreitada por preço global, inviabilizando o acompanhamento minucioso das quantidades e qualidades dos materiais retirados das escavações; 
d) o recorrente fiscalizava simultaneamente várias obras, o que impossibilitada saber exatamente se e quando houve extração utilizando explosivos;
Análise
7.2. A irregularidade caracterizou-se pelo atesto de despesas com serviços que não foram executados. Como visto, o 2º boletim de medição afirmou que houve retirada de mais de 7.537 m³ de material de 3ª categoria (peça 8, p. 29) , o que não foi encontrado no local.
7.3. Assim, não cabe falar que o erro foi do projeto. A previsão de retirada desse material só justificaria pagamentos pelos serviços de extração se efetivamente executados. O erro, portanto, realmente foi da fiscalização, que atestou execução de serviços não realizados, gerando pagamento indevido.
7.4. Assim, as considerações sobre a medição ter ocorrido por estimativa não atacam os fundamentos da condenação. Por isso, não merecem análise detida. Ainda que feita por estimativa, seria um erro grosseiro afirmar a retirada de tamanho volume rochoso quando não houve nenhum.
7.5. Por fim, se o volume de obras fiscalizadas pelo recorrente não permitia que realizasse suas funções adequadamente, deveria ter assumido menos compromissos.
CONCLUSÃO
8. Da análise antecedente decorre que:
a) não houve cerceamento de defesa;
b) as provas dos autos suportam a condenação;
c) a responsabilidade pelo ilícito não deve ser atribuída aos projetistas.
PROPOSTA DE ENCAMINHAMENTO
9. Ante o exposto, submetem-se os autos à consideração superior, propondo-se, com fundamento no art. 48 da Lei 8.443/1992:
 a) conhecer do pedido de reexame interposto contra o Acórdão 259/2012-TCU-Plenário e, no mérito, negar-lhe provimento;
 b) encaminhar os autos à Secex/PE para dar ciência da decisão ao recorrente e adotar as demais providências previstas no art. 54 da Resolução-TCU 259/2014.
Na sequência, o parecer do diretor da Serur (peça 161) :
	DIVIRJO da proposta do auditor federal (peça 159) de negar provimento ao recurso de reconsideração interposto por Ivo de Barros Silva, engenheiro presidente da Comissão de Fiscalização, em face do Acórdão 259/2012-TCU-Plenário (peça 23, p. 28-29) , da Relatoria do Ministro João Augusto Ribeiro Nardes, que o condenou, solidariamente com José Bartolomeu da Silva Ramos e com a massa falida da Construtora Ikal Ltda., ao pagamento de R$ 68.888,18 (valores históricos) e lhes aplicou multa individual de R$ 15.000,00, do art. 57 da Lei 8.443, de 1992, tendo em vista a constatação de que houve pagamento por serviços não executados de escavação e transporte de 7.537 m3 de material de terceira categoria, na segunda medição do Contrato PGE 26/1998. 
-I-
2. Os fundamentos da condenação do Ivo de Barros Silva e dos demais membros da Comissão de Fiscalização estão contidos, basicamente, nos seguintes excertos do voto condutor do Acórdão 259/2012-TCU-Plenário, proferido pelo Exmo. Ministro João Augusto Ribeiro Nardes, verbis:
VOTO
 (...) 
7.Em relação à outra preliminar - possível submissão do laudo emitido pela UFPE à Secretaria de Fiscalização de Obras (Secob) deste Tribunal, em face das contestações daquele estudo, por parte dos responsáveis -, julgo-a inoportuna e desnecessária, vez que, se assim procedesse, desconsideraria aquilo que o próprio Tribunal identificou como importante e suficiente à elucidação de algumas controvérsias existentes nos autos.
8.Ora, uma nova instrução da Secob também poderia vir a ser questionada pelos defendentes, acaso insatisfeitos, os quais possivelmente demandariam novo laudo, tornando, assim, infindável o processo, enquanto as opiniões de especialistas não fossem favoráveis aos responsáveis. 
9.Demais disso, entendo que o laudo emitido pelo Centro de Tecnologia e Geociência da UFPE foi elaborado com rigor técnico/científico, por três profissionais reconhecidos e capacitados, o que o torna fonte confiável para utilização como parâmetro comparativo  (fls. 220/222, vol. 16) . 
10.Em complemento, transcrevo parte do Voto da lavra do Exmo. Ministro Valmir Campelo, condutor do Acórdão 1390/2002-TCU-Plenário, em que se considerou adequado o estudo solicitado à UFPE, o que só vem ratificar a impertinência dos pagamentos à Construtora IKAL, tendo em vista a inexistência de material de 3ª categoria nas escavações das obras em análise:
"14. Neste novo exame do feito, observa-se que as controvérsias acerca de mudanças no projeto básico e da existência ou não de material de 3ª categoria nas escavações não mais subsistem, posto que devidamente tratadas no Relatório da Comissão Técnica designada pela Universidade Federal de Pernambuco - UFPE anexo às fls. 147/149 do volume 3 destes autos.
 (...) 
18. No que tange ao outro indício, ou seja, a existência ou não de material de 3ª categoria no local das escavações, os especialistas da UFPE, considerando que na visita in loco não se observou a existência desse material no local das escavações nem no bota-fora, mostrado pela fiscalização e tendo em vista o relato da CEC, de 07/05/1999, data posterior às escavações, de que esteve presente no canteiro de obras durante todo o período da obra e que toda a escavação nela se deu sem explosivos, concluíram que o material retirado nas escavações do sangradouro na ombreira esquerda e na escavação do eixo da barragem do lado esquerdo não poderia ser classificado como material de 3ª categoria, posto que o uso de explosivos é condição sine qua non para se classificar este tipo de material.
19. Como corolário disso, observa-se que o pagamento da 2ª medição, efetuado em 14.04.99, onde teriam sido executados 7.537 m3 de material de 3ª a um total de R$ 89.087,31 (vide nota fiscal de fl. 28 e Boletim de Medição de fl. 29., ambos do vol. 6) , mostrou-se indevido, razão pela qual a Unidade Técnica propôs a transformação destes autos em Tomada de Contas Especial, com vistas a promover a citação dos responsáveis arrolados, com o que me ponho de acordo."
 (...) 
12.De fato, a contratada CEC - Engenharia e Consultoria S/C Ltda. não é a responsável pelo débito identificado nos autos, vez que a fiscalização das obras em exame era competência da Comissão constituída por técnicos do Dnocs, os quais certificaram os serviços questionados, de acordo com as assinaturas e vistos na Nota Fiscal Fatura 0118 e no Boletim de Medição 02 (fls. 28/29, vol. 6) .
13.Corrobora esse entendimento a constatação de que, conforme se depreende das Cláusulas Oitava, parágrafo único, e Décima Sétima dos Contratos PGE 13/98 e 26/98 (fls. 101/108 e 127/135, vol. 2) , a responsabilidade pelos serviços de fiscalização, os quais validariam os pagamentos por serviços executados na obra, era da Comissão de Fiscalização formada por técnicos do Dnocs, no caso os engenheiros Francisco Mariano da Silva, Ivo de Barros Silva e José Bartolomeu da Silva Ramos.
14. Ora, esses profissionais assinaram o segundo boletim de medição, em que constam supostos volumes de escavação e transporte de material de 3ª categoria (fls. 28/30-v, vol. 6) , origem do débito apurado nos autos, uma vez que o laudo da UFPE afirma inexistir referido material nas obras de construção da Barragem de Ingazeira/PE, conforme seguinte trecho da instrução de fl. 471, vol. 17:
"7.1.3.2. A respeito da utilização de explosivos para remoção de material de 3ª categoria, consta do parecer da UFPE (fls. 140 a 142 do Anexo 2) a seguinte análise:
'Pela análise da documentação enviada à UFPE e pelas observações de campo, não se encontra qualquer justificativa para utilização de explosivos na abertura do sangrador. A rocha ali presente encontra-se em estado de intemperização tal que pode ser retirada com escarificador. Na visita de campo não se constataram marcas de perfuração para colocação de explosivo, 'canas' na linguagem de campo. Corroborando esta afirmativa no 'bota fora' do material retirado do sangrador predomina material de 1ª com algum material de 2ª'.
'Pode se afirmar com segurança que material de 3ª, que necessite explosivo, somente será encontrado entre as cotas 528 a 530, que não serão alcançadas na escavação do sangrador.'.
7.1.3.3. Considerando o parecer da UFPE de que o material retirado do sangradouro seria de 1ª ou de 2ª categoria e não de 3ª categoria, entendemos que o débito seria a diferença entre os preços contratados para material de 2ª (R$ 2,68, o metro cúbico) e os preços de material 3ª categoria (R$ 11,82, o metro cúbico) . 
7.1.3.4. Nesse caso, do débito apurado, ficaria saneado o valor de R$ 20.199,16, restando R$ 68.888,18 (ver cálculo à fl. 410 do volume 17) , a ser restituído aos cofres do DNOCS." (Grifo acrescido) 
3. Transcreve-se ainda, com as devidas escusas, excerto do voto condutor do Acórdão 1732/2014-TCU-Plenário (peça 84) , da relatoria do então Ministro José Jorge, que apreciou recursos de reconsideração interpostos pelos outros engenheiros responsabilizados solidariamente com Ivo de Barros Silva, verbis:
7. Com efeito, os responsáveis não carrearam aos autos, nessa etapa processual, elementos suficientes para infirmar o julgado combatido. Conforme se depreende da peça recursal, em apertada síntese, os interessados buscam afastar sua culpabilidade com base em dois fundamentos. O primeiro de que os serviços teriam de fato sido executados; e o segundo de que, embora compusessem a Comissão de Fiscalização do Contrato PGE 26/1998, não seriam responsáveis pela fiscalização física da obra, atribuição que recairia apenas sobre o Sr. Ivo de Barros da Silva. 
8. No que toca à suposta execução dos serviços de escavação e transporte de material de terceira categoria, os interessados relacionaram documentação produzida pelo Sr. Ivo de Barros Silva no bojo de Ação Civil Pública instaurada para apurar irregularidades nas obras da Barragem de Ingazeira, sem, contudo, carreá- la1s aos autos. Ademais, requereram a realização de perícia como forma de comprovar a utilização de explosivos na região, procedimento que teria sido necessário para a extração de material. 
9. Como bem ressaltado pela unidade técnica, a mera alegação de existência de documentos, aliada a depoimentos de terceiros, possui baixo valor probante perante o TCU. No caso em tela, quando da fase instrutória da tomada de contas especial, o Tribunal solicitou à Universidade Federal de Pernambuco (UFPE) que realizasse estudo técnico com vistas a aferir, dentre outras questões, se havia necessidade de utilização de explosivos para remoção de material de terceira categoria, consoante consignado na segunda medição do Contrato PGE 26/1998. Ao analisar a questão, assim se posicionaram os encarregados do estudo: 
"3. Utilização de explosivos para remoção de material de 3ª no sangrador 
Pela análise da documentação enviada à UFPE e pelas observações de campo, não se encontra qualquer justificativa para utilização de explosivos na abertura do sangrador. A rocha ali presente encontra-se em estado de intemperização tal que pode ser retirada com escarificador. Na visita de campo não se constataram marcas de perfuração para colocação de explosivo, 'canas' na linguagem de campo. Corroborando esta afirmativa no 'bota fora' do material retirado do sangrador predomina material de 1ª com algum material de 2ª. 
Pode-se afirmar com segurança que material de 3ª, que necessite explosivo, somente será encontrado entre as cotas 528 e 530, que não serão alcançadas na escavação do sangrador. 
CONCLUSÕES 
 (...) 
4. Pela documentação recebida e visita à obra não se observa justificativa para a indicação de ponte sobre o sangrador. 
5. Pelos mesmos motivos anteriores, não se justifica também o uso de explosivos até o nível atual da obra" (destaquei) .
-II-
4. Ivo de Barros Silva, preliminarmente, transcreve excerto do relatório que antecede o decisum para fundamentar a assertiva de que "havia, no mínimo, uma dúvida razoável sobre o fato levianamente afirmado pelos professores da UFPE, o que estava a exigir que o caso fosse encaminhado à Secretaria de Obras do TCU com vistas a fazer um levantamento correto sobre se havia, ou não, sido utilizado explosivos nas escavações da obra" (peça 136, p. 11) , razão pela qual pleiteia o reconhecimento da violação ao devido processo legal pela negativa de produção de provas. 
5. No mérito, alega (peça 136) que:
5.1) "a existência de material de 3 categoria nas escavações estava prevista nos projetos básico e executivo da obra" e que "Esses projetos, como se sabe, não foram produzidos pelo recorrente, a quem cabia apenas a função de membro da equipe de fiscalização da execução da obra" (p. 14) ; 
5.2) "a empresa TERRASCIENCE, consultora técnica especializada na área, produziu estudo técnico-científico do maciço rochoso do local da obra e classificou a qualidade dos materiais a serem escavados, a saber: a) 21,06% de material de I categoria; b) 25,57% de material de 2ª categoria; e c) 51,37% de material de 3ª categoria" (p. 14) ; 
5.3) "as pessoas residentes nas imediações da obra se posicionaram contra o uso de explosivos, tendo tais explosões, inclusive, danificado alguns telhados de casas de moradores" (p. 14) ;
5.4) "o juízo de valor emitido pelos professores se deu com base em dois fundamentos: documentação enviada pelo TCU e observação de campo", sendo que "os professores não informam, de modo categórico, preciso e claro, quais os documentos que os levaram a emitir tal juízo" e que a observação de campo não obedeceu aos padrões técnicos científicos, seja porque apenas um professor foi a campo, seja porque uma simples amostra levada consigo não poderia ser o suficiente para desconsiderar estudo técnico cientifico realizado pela empresa TERRASCIENCE, especializada no ramo, e que classificou o material rochoso valendo-se de técnicas e aparelhagem apropriadas" (p.14-15) ;
5.5) "as fotos do local da obra (...) não deixam dúvidas quanto a existência de rocha no local" e que é "evidente a existência de um consistente maciço de rocha no local das escavações da barragem, inclusive imagens sobre momento exato de perfurações e explosões" (p. 15) ;
5.6) "a empresa CEC ENGENHARIA E CONSULTORIA S/C LTDA trouxe inúmeros elementos que demonstram o uso de explosivos na obra. A referida empresa corrigiu a informação dada anteriormente, em contexto diverso, no sentido de que não havia sido utilizado explosivos nas escavações" (p. 20) . 
5.7) "não houve qualquer erro por parte do recorrente e dos demais membros da equipe de fiscalização da obra" (p. 18) , tendo em vista que:
5.7.1) "por conta do regime de execução do contrato, que havia sido licitado no regime de empreitada por preço global (...) , a equipe de fiscalização fazia as medições por estimativa quanto aos tipos de materiais, considerando, para tanto, o estudo técnico de classificação do maciço rochoso e as etapas do cronograma físico-financeiro do projeto licitado";
5.7.2) não havia, pois "seja do ponto de vista da técnica da engenharia, seja do ponto de vista da condição jurídica do contrato, que fora firmado no regime de empreitada por preço global, condições para que a fiscalização acompanhasse, pari passu, as quantidades e qualidades dos materiais retirados das escavações", tampouco necessidade "de se fazer medições por meio de planilhas, que é exigível apenas quando o contrato é firmado no regime de empreitada por preço unitário";
5.7.3) nos termos do art. 102, §6º, da Lei 12.708/2012, da doutrina do Dr. Lucas da Rocha Furtado e da 3ª edição da versão eletrônica da publicação Licitações e Contratos, "cabia aos fiscais da obra apenas medir a execução dos serviços, conforme a conclusão das respectivas etapas da obra. Se houve erro, portanto, isso tem a ver com a conduta de quem confeccionou os projetos básico e executivo da obra, não com a conduta dos fiscais da obra" (p. 15) .  
5.8) "o que movia a conduta da equipe de fiscalização, da qual fazia parte o recorrente, era o projeto executivo da obra, o estudo da empresa TERRACIENCE e o regime de empreitada da obra. Com efeito, levando em conta que o recorrente era fiscal de várias obras ao mesmo tempo (...) e que não havia necessidade de medição por planilhas, mas sim por etapas, dado o regime de empreitada adotado no contrato, por certo que a medição deveria se dar por estimativa, no que toca aos tipos de materiais, e por etapas, quanto ao pagamento" e que "se deslocava para várias obras ao mesmo tempo, sem dúvidas que não havia como saber, exatamente, se e quando houve extração mediante uso de explosivos" e que "Se eventualmente havia algum erro no projeto básico da obra, ou mesmo no formato da licitação e contratação, evidentemente que isso não era, nem nunca poderia ter sido, problema seu" (p. 20-21, grifos acrescidos) .
6. Ivo de Barros Silva carreou aos autos novos elementos (peças 152 e 153) quando da interposição dos embargos de declaração (peça 149) , os quais ensejaram a insubsistência do Acórdão 2701/2017-TCU-Plenário (peça 147) , que não tinha conhecido o recurso de revisão interposto. Nesses novos elementos, o responsável, basicamente, reitera os argumentos supramencionados. 
-III-
7. Os argumentos apresentados pelo responsável devem ser analisados sob os aspectos objetivo  (vide itens 5.1 a 5.6 desta instrução) e subjetivo  (vide itens 5.7 e 5.8) . Objetivamente, analisar-se-á se houve o uso de explosivos com o intuito de se retirar material de 3ª categoria e, sobretudo, se houve a retirada de material de 3ª categoria quando da 2ª medição ou em outra medição subsequente. No aspecto subjetivo, faz-se necessário examinar a culpabilidade do fiscal Ivo de Barros Silva e, consequentemente, dos demais membros da comissão, à luz do modelo de medição (por planilhas ou por estimativa) e em face do regime de execução previsto no Contrato PGE 26/1998 (empreitada por preço global) , celebrado entre o Departamento Nacional de Obras contra as Secas (DNOCS) e a Construtora Ikal Ltda., tendo em vista, sempre, o dever jurídico de fiscalização previsto no art. 67 da Lei. 8.666, de 1993. 
8. A fim de subsidiar a análise, apresenta-se um breve histórico, em ordem cronológica, dos principais fatos jurídicos, a saber:
a) em 31/8/1992, o DNOCS, por meio do Convite nº 20/92-3DR/GL (peça 6, p. 29-33) , declarou a Geogrupo Engenharia Ltda. vencedora da licitação destinada a elaboração do projeto básico da barragem de Ingazeira;
b) em 18/9/1996, Ivo de Barros Silva foi nomeado, por meio da Portaria 29/1996, para atuar como Presidente da "Comissão de Fiscalização de Detalhamento do Projeto Básico (Projeto Executivo) , controle Tecnológico de Concreto, Acompanhamento e Assessoramento das Obras e Serviços de Construção da Barragem de Ingazeira - PE (...) , objeto de Contrato PGE nº 13/98, com a firma CEC Engenharia e Consultoria S/C Ltda." (peça 4, p. 3) ;
c) em 5/2/1998, o DNOCS, por meio da Concorrência Pública 15/97 (peça 5, p. 109-117 e peça 6, p.38) , emitiu a seguinte ordem de classificação das propostas e declarou vencedora do certame a empresa IKAL, conforme quadro abaixo:
	Classificação
	Empresa
	Proposta de preços
 (R$ 1,00) 

	1º lugar 
	Construtora IKAL Ltda.
	8.852.540,12

	2º lugar
	Rodoférrea Construtora de Obras Ltda.
	8.899.746,43

	3º lugar
	Construtora Queiroz Galvão S/A.
	10.489.722,97

	4º lugar
	Galvão Engenharia Ltda.
	12.337.003,59

d) em 4/8/1998, a CEC Engenharia e Consultoria S/C Ltda. foi contratada pelo DNOCS, por meio do Contrato PGE 13/98, para "os serviços de consultoria para detalhamento do Projeto Básico (Projeto Executivo) , controle tecnológico de concreto, acompanhamento e assessoramento das obras e serviços de construção da Barragem de Ingazeira, nos municípios de Ingazeira e Tabira, no Estado de Pernambuco, tudo de conformidade do que prescreve a Tomada de Preços nº 01/98-DR/GL" (peça 6, p.3-11) ;
e) em 13/8/1998, DNOCS celebrou o Contrato 26/98 com a Construtora IKAL Ltda., na modalidade empreitada global, tendo como objeto "a Execução das Obras e Serviços de Construção do Açude Público Ingazeira, com Maciço de Concreto Compacto a Rolo (CCR) , localizado no Município de Ingazeira, (...) , tudo em conformidade com o Edital de Concorrência nº 15/97-DGO/G ", no valor global de R$ 8.852.540,12, o qual representava o total da proposta baseada nos itens e quantitativos fornecidos pelo DNOCS e multiplicados pelos respectivos preços unitários propostos  (peça 5, p. 101-108) ;
f) em 20/8/1998, o Diretor-Geral do DNOCS, por meio da Ordem de Serviço nº 11/98, autorizou a CEC Engenharia e Consultoria S/C Ltda.  "a dar início ao "Detalhamento do Projeto Básico (Projeto Executivo) , Controle Tecnológico do Concreto, Acompanhamento e Assessoramento das obras e serviços de construção da Barragem Ingazeira" (peça 4, p. 4) . Em 9/9/1998, os serviços foram efetivamente iniciados pela Construtora Ikal (peça 3, p. 82) ;
g) em 5/10/1998, a Construtora Ikal encaminhou ao Dr. José Gaspar Cavalcanti Uchôa, Diretor Regional - 3ª DR - do DNOCS a fatura nº 001 no valor de R$ 199.450,74 referente aos serviços realizados na obra de Construção do Açude Público no Município de Ingazeira - PE, no período de 8/9/1998 a 30/9/1998, objeto do Contrato PGE - 26/98, com o Boletim nº 01 de medição atestado pela engenheira Tereza de Rebelo Barros (peça 4, p. 7-9) . Observa-se que essa fatura não abarcou qualquer serviço referente a material de 3ª categoria; 
h) em 12/10/1998, os serviços foram paralisados por determinação do Diretor-Geral do DNOCS, consubstanciada na Ordem de Suspensão dos Serviços nº 01/98 (peça 3, p. 86) ;
i) em 6/11/1998, o Diretor-Geral do DNOCS, por meio da Ordem de Reativação de Serviço nº 01/98 - Barragem de Ingazeira - reativa os serviços a partir de 9/11/1998, tendo em vista que "as adequações do Projeto Básico e Desapropriação do Açude de Ingazeira foram efetivados" (peça 3, p. 36 e 86) ; 
j) em 16/11/1998, nos termos do Livro de Ocorrência, foram iniciados "os serviços relativos ao tratamento de fundação de rocha com injeção de cimento no leito do Rio e ombreira esquerda" (peça 3, p. 86 c/c p. 85, grifos acrescidos) , após a limpeza do trecho escavado, a fim de que se pudesse identificar melhor o trecho rochoso; 
k) em 11/12/1998, a Construtora Ikal encaminhou ao Dr. José Gaspar Cavalcanti Uchôa, Diretor Regional - 3ª DR - do DNOCS a fatura nº 002 no valor de R$ 453.749,76 referente aos serviços realizados no período de 09/11/98 a 08/12/1998 (peça 4, p. 15) , objeto do Contrato PGE - 26/98, bem como planilha dos serviços executados pela Construtora Ikal no valor total de R$ 657.532,38, sendo que R$ 257.904,13 seriam referentes à escavação de 21.819,30m³ de material de 3ª categoria (peça 4, p.10-11) . Todavia, o Boletim nº 02 de medição (peça 4, p. 13-14) e a Memória de Cálculo (peça 4, p. 16-18) especificaram, no item 02.05, a escavação de 5.852m³ de material de 3ª categoria ao custo de R$ 69.170,64 e, no item 03.05, a escavação de 1.685m³ de material de 3ª categoria ao custo de R$ 19.916,70, totalizando então R$ 89.087,34.  Consta da planilha dos serviços executados uma rubrica acima do nome de Ivo de Barros Silva, não havendo registro quanto ao nome do fiscal, tampouco a sua assinatura no Boletim nº 02 de medição; 
l) em 11/12/1998, a Construtora Ikal registrou no Livro de Ocorrências que foram realizados "os serviços de escavações mecânica e desmonte de rocha a fogo no sangradouro e ombreira esquerda da barragem com bota fora" (peça 3, p. 85, grifos acrescidos) . Na mesma data, a CEC Engenharia e Consultoria S/C Ltda., por meio do Consultor em Tecnologia de Concreto, atestou "que os serviços executados pela Construtora Ikal no período de 09/11/98 a 08/12/98 estão de acordo tecnicamente com o projeto, boletim de medição e as especificações técnicas" (peça 4, p. 12) ;
m) encontra-se nos autos Planilha de Acompanhamento Físico-Financeiro (peça 4, p. 23-25) , a qual apresenta os seguintes valores para os serviços com material de 3ª categoria:
	  
		Previsão Contratual
	Acumulado da 1ª e 2ª Medições

	Item
	Serviços
	Quant.
	P.U
 (R$) 
	Valor
 (R$) 
	Quant.
	Valor
 (R$) 
	%

	02.05
	Escavação, carga, descarga e transporte e material da 3ª categoria
	7.500
	11,82
	88.650,00
	5.852
	69.170,64
	78,03

	03.05
	Escavação, carga, descarga e transporte e material da 3ª categoria até 300m
	10.000
	11,82
	118.200,00
	1.685
	19.916,70
	16,85

					R$ 206.850,00
		R$ 89.087,34 
	
n) realizou-se um ajuste para a 3ª medição, a fim de apurar o saldo de encerramento do contrato com a Construtora Ikal, nos seguintes termos (peça 4, p. 26-28, com adaptações de forma) :
NO ITEM 2.0 - CANAL DE DESVIO OU SANGRADOURO, AS ESCAVAÇÕES FORAM PAGAS POR ESTIMATIVA, NO QUE DIZ RESPEITO A VOLUME E CLASSIFICAÇÃO DO MATERIAL. APÓS LEVANTAMENTO TOPOGRÁFICO EXECUTADO PELA CONSULTORIA E DNOCS E COM O ESTUDO GEOLÓGICO FEITO PELA CONSULTORIA ATRAVES DA TERRASCIENCE ENCONTRAMOS O VOLUME TOTAL ESCAVADO DE 42.450,00M³ COM A SEGUINTE CLASSIFICAÇÃO:
MATERIAL DE 1ª CATEGORIA  - 21,00 %
MATERIAL DE 2ª CATEGORIA -  27,60 %
MATERIAL DE 3ª CATEGORIA - 51,40 %
ASSIM SENDO, TEREMOS:
42.450,00M³ X 21,00% x  1,07  =    9.538,52
42.450,00M³ X 27,60% x  2,68  =   31.399,62 
42.450,00M³ X 51,40% x 11,82 =   267.904,13
SUB-TOTAL 1                          =   298.762,07
VALOR PAGO POR ESTIMATIVA:
RS   7.052,00 DE 1ª CAT. A 1,07   =      7.545,64
RS 29.416.50 DE 2ª CAT. A 2,68  =    78.836,22
RS   5.852.00 DE 3ª CAT.A 11,82 =    69.170.64
SUB-TOTAL 2                              =  155.552,50
SALDO EM FAVOR DA IKAL:
SUB-TOTAL 1 -  SUB-TOTAL 2 - DEDUÇÓES
RS 298.842.06 - RS 155.552,50 - RS 52.875,00 = R$ 90.414,56
SAI.DO DE ENCERRAMENTO DE CONTRATO = R$ 90.414,56  
o) destaca-se que o auditor que ora subscreve a peça fez dois ajustes no documento ajuste para a 3ª medição: alterou-se o percentual de 21,60% utilizado na linha sublinhada para 27,60%, tendo em vista que esse foi o percentual tido como material de 3ª categoria, bem como o valor de R$ 31.319,62 para o valor de R$ 31.399,62 (entende-se que essa pequena diferença não é relevante para o deslinde processual) ;  
p) em 14/12/1998, José Gaspar, Diretor da 3ªDR/DNOCS, emitiu Ordem de Suspensão de Serviço 02/98 considerando "suspensos, a partir de 14.12.98 os serviços e obras referentes ao Contrato nº PGE - 26/98, até que sejam solucionadas as pendências relativas a desapropriações e projeto, para prosseguimento do mesmo" (peça 10, p. 44, grifos acrescidos) ; 
q) em 23/2/1999, a CEC - Engenharia e Consultoria SC Ltda. encaminhou ao DNOCS cópia do Projeto Executivo da Barragem da Ingazeira, Contrato PGE 13-98 (peça 4, p. 42-43) . Todavia, observa-se que esse projeto não consta nos autos, pelos motivos explicitados abaixo (vide alínea "t") ;
r) em 10/3/1999, a Construtora Ikal contratou junto a DTE - Desmonte Técnico Especializado Ltda. "os serviços de perfuração e desmonte de rochas com utilização de explosivos e equipamentos" (peça 153, p. 88-91) . Em 16/8/2010, Antônio Sérgio Araújo Jatobá, engenheiro em minas e então sócio da Desmonte, declarou, em âmbito judicial, que "efetuou, nos meses de março e abril de 1999, os serviços de escavação em material de 3ª categoria, com a utilização de explosivos, nas obras de construção da barragem de Ingazeira no Estado de Pernambuco, a qual estava sendo construída pela empresa Ikal Ltda.", bem como ressaltou que "foi necessária a utilização de explosivos, tendo em vista a existência de material de 3ª categoria em abundância no sangradouro da barragem, logo não seria possível a extração das rochas ali existentes apenas com a utilização de trator com escarificador" (peça 153, p. 103) . Nesse sentido, Fernando Carlos Cavalcanti de Araújo, geólogo, apresentou laudo técnico, em âmbito judicial, no qual conclui que havia a presença de material de 3ª categoria na barragem de Ingazeira (peça 153, p. 111-112) ;
s) em 5/4/1999, José Gaspar, Diretor da 3ªDR/DNOCS, emitiu Ordem de Suspensão de Serviço 01/99 "tendo em vista as "Inadequações do Projeto Básico, Desapropriações e falta de Recursos para o Açude Público de Cachoeira", no município de Ingazeira, no estado de Pernambuco, nos termos do Contrato nº PGE-26/98, firmado com a Construtora IKAL" (peça 5, p 44) ; 
t) em 7/4/1999, Ivo de Barros Silva, na condição de Presidente da Comissão de Fiscalização de Detalhamento do Projeto Básico, encaminhou a 3ªDR/DNOCS o Memorando 011/99 e o documento denominado "Diferença de Planilha" (peça 4, p. 28-31) , explicitando o acréscimo de R$ 1.610.065,53, concernente a diferença entre os custos do projeto básico e os do projeto executivo. Eis o teor do Memorando:
Informamos a V.Sa que recebemos da CEC - Engenharia e Consultoria SC Ltda. os originais, cópias e planilha, referentes ao projeto otimizado do Açude Público de Ingazeira - PE.
Analisando detalhadamente o mesmo projeto, constatamos, que terão que ser feitos algumas alterações dos quantitativos apresentados em planilha com os levantados com base no referido projeto, verifica-se uma diferença significativa, o que se constata na planilha e observações anexas.
Assim sendo solicitamos o retomo do projeto à CEC - Engenharia e Consultoria SC Ltda., para as devidas correções, assim como nos propomos a fazer o levantamento de quantitativos conjuntamente se necessário. 
u) pelo documento "Diferença de Planilha", os custos com material de 3ª categoria atingiriam o seguinte montante:
		Quantidade
		Custo (R$) 

	Serviços
	Projeto
Básico
	Projeto
Executivo
	PU
 (R$) 
	Projeto
Básico
	Executivo
	Diferença

	3.5. Escavação, carga e descarga e transporte em material da 3ª categoria até 300
	17.588,40
	30.486,00
	11,82
	207.894,89
	360.344,52
	152.449,63

	3.6. Transporte complementar de material de 3ª categoria
	12.311,88
	21.340,20
	0,87
	10.711,34
	18.565,97
	7.854,64

	3.7. Espalhamento no bota-fora dos materiais escavados
	0,00
	750,00
	68,00
	0,00
	51.000,00
	51.000,00

	Total
	218.606,23
	429.910,49
	211.304,26

v) em 7/5/1999, a CEC - Engenharia e Consultoria SC Ltda., em resposta ao mencionado memorando, ressaltou (peça 4, p. 36-37) :
 (...) 
Atendendo à recomendação verbal do Eng. Ivo de Barros Silva, Presidente da Comissão de Fiscalização de Detalhamento do Projeto Básico da Barragem Ingazeiro, não foi incluída a planilha aa custos das obras do Projeto Executivo do Barragem Ingazeira, nos volumes do projeto desenvolvido por esta CEC, e entregue à essa Diretoria Regional, em caráter oficial.
Tal recomendação verbal se deveu à necessidade que a Comissão de Fiscalização julgou necessária, a fim de uma análise prévia da planilha notadamente ao que se refere à classificação dos materiais a serem escavados, de modo a se emitir um documento definitivo que não viesse sofrer maiores modificações que implicassem futuros aditivos ao contrato de execução da Obra.
 (...) 
3.1 a 3.6 - Escavação:
Quando do desenvolvimento do Projeto Executivo foi feita uma campanha de investigação geotécnico, por meio de refração sísmica, com a contratação pela CEC, da Terrascience. Os resultados indicaram, segundo avaliação técnico, os valores apresentados na planilha entregues à V.S.
Com a abertura da fundação da barragem e do sangradouro, verificou-se que os horizontes previstos naqueles estudos estavam bem aproximados. E mais, até o presente mês, toda a escavação feita na obra, se deu sem explosivos, a menos no dia em que ocorreu a visita do Sr. Diretor Regional juntamente o Diretor de Obras da Administração Central, quando foi dado um pequeno fogo no micaxisto em escavação no sangradouro, devidamente registrado no Relatório da Consultoria, do mês de março de 1999.
Os quantitativos contidos no Planilha Executiva, preparada pela Fiscalização da Obra, decorre de Julgamento da Comissão de Fiscalização a qual acatamos como decisória, salvo decisão contrária dessa Divisão.
x) nos termos do Memorando nº PGE 1/2000 (peça 1, p. 129) , o 2º Batalhão de Engenharia de Construção do Exército - 2º BEC apresentou proposta de convênio para a construção da barragem de Ingazeira, no montante de R$ 15.029.141,01. Faz-se mister trazer à baila excerto do plano de trabalho (peças 1, p. 131-139 e 2, p. 1-2) , o qual descrevia a quantidade/qualidade de material a ser escavado:
	Escavação do Leito do Rio e da Ombreira
	Quant
 (em m³) 
	PU
 (R$) 
	Preço Total
 (R$) 

	Escavação, carga, descarga e transporte de material de 1ª categoria até 300m
	12.312
	2,75
	33,858,00

	Transporte complementar de material de 1ª categoria
	8.618,40
	1,08
	9.307,87

	Escavação, carga, descarga e transporte de material de 2ª categoria até 300m
	15.829,00
	3,96
	62.682,84

	Transporte complementar de material de 2ª categoria
	11.080,30
	1,14
	12.631,54

	Escavação, carga, descarga e transporte de material de 3ª categoria até 300m
	30.486,00
	11,26
	343.272,36

	Transporte complementar de material de 3ª categoria
	21.340,20
	1,29
	27.528,86

	Espalhamento no bota-fora de material escavado
	750,00
	74,80
	56.100,00

	TOTAL
	R$ 545.381,47

w) a partir da tabela acima, elabora-se tabela abaixo a fim de demonstrar o percentual de custo com cada tipo de material:
	Categoria
	Custo (R$) 
	Percentual (%) 

	Material de 1ª categoria
	43.165,87
	7,91%

	Material de 2ª categoria
	75.314,38
	13,81

	Material de 3ª categoria
	426.901,22
	78,28%

	Total
	R$ 545.381,47
	100%

9. Após essa breve síntese dos fatos, passa-se a análise. Sabe-se que o Parecer emitido em 25/9/2001 pelo Prof. Washington Amorim e mais dois professores da Universidade Federal de Pernambuco - UFPE (peça 26, p. 22-24) foi o principal alicerce para a constatação do Tribunal de que houve pagamento por serviços não executados de escavação e transporte de 7.537 m3 de material de terceira categoria (aspecto objetivo) , atestados na 2ª medição do Contrato PGE 26/1998, razão pela qual transcreve-se abaixo excertos dele:
APRECIAÇÃO TÉCNICA:
A Comissão designada pelo CTG/UFPE analisou toda a documentação técnica encaminhada pelo TCU sobre a Barragem de Ingazeira, envolvendo a "Memória Justificativa do Projeto Executivo", as "Especificações Técnicas", Desenhos e Planilhas Orçamentárias. 
Simultaneamente, foi realizada visita técnica ao local da barragem no dia 01.08.2001, pelo Prof. Washington Amorim, acompanhado pelo auditor Wagner Ferreira da Silva e engenheiro Ivo de Barros Silva, do DNOCS. Na obra houve contato com o Dr. Luiz Hernani, Consultor da Construtora, que estava em companhia de outro Engenheiro do DNOCS.
 (...) 
3 - Utilização de explosivos para remoção de material de 3ª categoria no sangrador:
'Pela análise da documentação enviada à UFPE e pelas observações de campo, não se encontra qualquer justificativa para utilização de explosivos na abertura do sangrador. A rocha ali presente encontra-se em estado de intemperização tal que pode ser retirada com escarificador. Na visita de campo não se constataram marcas de perfuração para colocação de explosivo, 'canas' na linguagem de campo. Corroborando esta afirmativa no 'bota fora' do material retirado do sangrador predomina material de 1ª com algum material de 2ª'.
'Pode se afirmar com segurança que material de 3ª, que necessite explosivo, somente será encontrado entre as cotas 528 a 530, que não serão alcançadas na escavação do sangrador.'
 (...) 
CONCLUSÕES 
 (...) 
2. O deslocamento do eixo barrável está bem justificado tecnicamente e gera economia substancial de recursos.
3. Discorda-se da localização do sangradouro na ombreira esquerda, devendo-se situá-lo no corpo da barragem de CCR de modo que por ocasião de seu funcionamento o excesso de água do reservatório seja pelo antigo curso do rio.
4. Pela documentação recebida e pela visita à obra não se observa justificativa para a indicação de ponte sobre o sangrador.
5. Pelos mesmos motivos não se justifica também o uso de explosivos até o nível atual da obra. 
6. Ainda que não tenha sido solicitado uma apreciação sobre o EIA/RIMA, a Comissão julga da maior importância a influência que o reservatório de Ingazeira terá sobre a utilização dos Açudes de Brotas. Assim sendo, passa a análise e aprovação do EIA/RIMA a ser fundamental para a definição da própria viabilidade da execução da obra.
10. Pois bem. Sabe-se o transcurso do tempo é um dificultador para que apure a realidade dos fatos. A par disso, este auditor, em face do efeito devolutivo recursal, reexaminou as questões fáticas considerando, sobretudo, o vasto conjunto probatório constante nos autos e chega-se a conclusão, por meio de indícios, de que houve o uso de explosivos, bem como a presença de material de 3ª categoria na barragem Ingazeira. 
11. Primeiramente, destaca-se que a empresa Terrascience, quando do desenvolvimento do projeto executivo, fez "uma campanha de investigação geotécnico, por meio de refração sísmica"  (vide item 8, "u") , e identificou a presença de 51,37% de material de 3ª categoria. A proposta do 2º Batalhão de Engenharia de Construção do Exército, com preços referentes a outubro de 1999 (vide item 8, "v" e "x") , é mais um elemento de prova da presença de material de 3ª categoria na barragem.  Essa proposta apresentou um percentual de 78,28% de material de 3ª categoria. Esses elementos de prova, somados as fotografias presentes nos autos, as quais demonstram a presença de material rochoso; o fato da Construtora Ikal ter contratado junto a DTE - Desmonte Técnico Especializado Ltda. "serviços de perfuração e desmonte de rochas com utilização de explosivos e equipamentos" e, por fim, o fato de a Desmonte ter declarado a presença de material de 3ª categoria (vide item 8, "r") são provas bastantes para firmar a convicção de que o referido material fora retirado da barragem de Ingazeira, quando da 2ª medição ou em algum momento posterior. 
12. Ademais, não se pode olvidar que a visita ao local da barragem, que deu origem ao Parecer emitido em 25/9/2001 pelo Prof. Washington Amorim e mais dois professores da Universidade Federal de Pernambuco - UFPE, ocorreu no dia 1/8/2001, ou seja, passados quase 3 (três) anos dos serviços prestados no período de 09/11/1998 a 08/12/1998. Logicamente, as constatações apresentadas, na visita in loco realizada pelo professor Washington Amorim, devem ser interpretadas cum grano salis. Sem prejuízo do já exposto, doravante, analisar-se-á a culpabilidade do Ivo de Barros Silva, à luz do modelo de medição (por planilhas ou por estimativa) que era exigível dele e dos demais fiscais considerando que a natureza do Contrato PGE 26/1998 (por empreitada global) celebrado entre o DNOCS e a Construtora Ikal Ltda. e o art. 67 da Lei. 8.666, de 1993.
13. Sob esse aspecto subjetivo, o responsável argumentou (vide itens 5.7 e 5.8 desta instrução) que o Contrato PGE 26/1998 celebrado entre o DNOCS e a Construtora Ikal Ltda. era de empreitada por preço global e que, nos termos do art. 67 da Lei 8.666, de 1993, a responsabilidade da Comissão Fiscalizadora era de realizar a medição por estimativa e não por planilhas. 
14. Pois bem. No Contrato PGE 26/1998, por empreitada global (peça 5, p. 101) , constava as seguintes cláusulas, a saber:
CLÁUSULA OITAVA - DA FORMA E DAS CONDIÇÕES DE PAGAMENTO
O pagamento das obras e serviços será efetuado por meio de Ordem Bancária através do Banco do Brasil S/A, em parcelas mensais, aos preços da Proposta, estabelecidos em função do Cronograma Físico-Financeiro apresentados e aprovados pelo DNOCS, através de "Medições Provisórias" e de uma "Medição Final". 
'PARÁGRAFO ÚNICO: O DNOCS só pagará à CONTRATADA faturas baseadas nas medições das obras e serviços realmente executados, medidos e aceitos pela Fiscalização e nos preços constantes da proposta. Será efetuado no prazo não superior a 30 (trinta) dias corridos, a contar da conclusão de cada período de aferição, e apresentação pela CONTRATADA, ao DNOCS, da fatura referente ao relatório das obras e serviços devidamente executados e certificados pela Comissão de Fiscalização, de acordo com os cronogramas físico e financeiro'.
 (...) 
CLÁUSULA DÉCIMA SÉTIMA - DA FISCALIZAÇÃO
As obras e serviços objeto deste Contrato serão fiscalizados por uma Comissão composta de Técnicos do DNOCS, com a qual serão estabelecidos todos os contratos com a CONTRATADA durante a execução do Contrato, sob a Coordenação da 3ª Diretoria Regional do DNOCS e Supervisão da Diretoria Geral Adjunta de Operações - DGO. 
15. Convém destacar que a empreitada por preço global deve ser adotada quando for possível definir previamente no projeto, com boa margem de precisão, as quantidades dos serviços a serem executados; enquanto a empreitada por preço unitário deve ser preferida para objetos que, por sua natureza, não permitam a precisa indicação dos quantitativos orçamentários, nos termos do voto condutor do Acórdão 1978/2013-TCU-Plenário, proferido pelo então Ministro Valmir Campelo, verbis:
12. Na análise da unidade instrutiva, a SecobEdificação acertadamente comenta que, não obstante a sua preferência, existem situações em que, pelas características do empreendimento, se faz mais vantajosa a utilização do regime de empreitada por preço unitário, no que propõe, após abalizada exposição, notificação à Infraero sobre tal inadequação.
13. De fato, existem certos tipos de obras e sistemas construtivos que, por suas características, não possibilitam uma quantificação absolutamente acurada dos exatos volumes a executar. Há uma imprecisão nata nesses afazeres. São os casos, por exemplo, da execução de grandes volumes de terraplenagem. Quando se compacta um material, o volume in natura é reduzido; e cada solo, em razão de suas características geotécnicas, possui um comportamento diferenciado para essa retração. Tal medida pode ser traduzida por um índice, chamado "fator de contração" ou "fator de homogeneização". Quanto maior esse índice, mais escavações devem ser feitas para viabilizar a construção dos respectivos aterros. O valor da obra, portanto, é altamente impactado em decorrência dessa particularidade.
14. Em uma jazida de solos é comum existirem vários extratos de material com "fatores de contração" distintos. Quer dizer que, não obstante a realização prévia de ensaios geotécnicos, é inviável oferecer uma acurácia absoluta no projeto. Até porque existe, também, um fator perdas nas operações de transporte (dos cortes para os aterros) . Essas perdas, claro, também são relevantemente imprecisas. Sem contar a existência de uma capa orgânica nos cortes (de espessura irregular) imprestável para servir de suporte nos aterros. Quanto maior essa capa, mais escavações serão necessárias. Outra camada superficial no leito dos aterros (mais uma vez de medida indeterminada, a priori) também deve ser retirada, o que ocasionará mais ou menos volumes de material aterrado para atender as cotas de projeto.
15. Natural concluir que, não obstante os cuidados no projeto básico para adequadamente quantificar os volumes de terraplenagem, sempre haverá uma boa margem de indeterminação.
16. Idêntica afirmativa pode ser imposta em contratos de reforma de edificação (como é o presente caso) . Não há como prever o exato estado das tubulações no interior dos pisos e paredes, sem antes demoli-las. Em restaurações de prédios históricos, igualmente tortuoso identificar, com antecedência¸ a perfeita quantidade de pisos, portas, esquadrias e janelas a serem totalmente substituídos e quais serão recuperados. Obras urbanas, que intuam interferências diversas, possuirão mesma peculiaridade. Alguns tipos de fundações, principalmente as cravadas, também. Recuperações estruturais e manutenção rodoviária são outro exemplo. Existe uma gama de outras situações.
17. Caso utilizada uma empreitada por preço global nesses tipos de objetos, as medições serão realizadas por etapas; não por quantitativos medidos. Resultado: os construtores irão alocar uma parcela muito alta de risco para adimplir, com segurança, o objeto licitado. Na verdade, essa segurança não existirá, porque o imponderável é muito alto. A melhor proposta para a administração mais se voltará para a aleatoriedade que propriamente a uma boa oferta licitatória.
18. Por esse motivo, nesses empreendimentos eivados de imprecisão congênita, é preferível a utilização de empreitadas por preço unitário, pelas características próprias do sistema de medição. Nisso, concordo inteiramente com as conclusões tomadas pela unidade instrutiva.
19. É essa, também, a inteligência que deve ser extraída do art. 47 da Lei 8.666/93, no que reproduzo in verbis:
Art. 47. Nas licitações para a execução de obras e serviços, quando for adotada a modalidade de execução de empreitada por preço global, a Administração deverá fornecer obrigatoriamente, junto com o edital, todos os elementos e informações necessários para que os licitantes possam elaborar suas propostas de preços com total e completo conhecimento do objeto da licitação.
20. Esse completo conhecimento do objeto se faz prejudicado em obras que carreguem uma imprecisão intrínseca e relevante de quantitativos. Daí a preferência pelo preço unitário.
16. Ademais, sabe-se que, no regime de execução de empreitada por preço global, o contratante deve realizar os pagamentos por etapa da obra ou do serviço concluída, e não por medições mensais dos serviços realizados, nos termos do voto condutor do Acórdão 3291/2014-TCU-Plenário proferido pelo Ministro Walton Alencar Rodrigues cujo teor, no que interessa, colaciona-se:
No Contrato nº 023/2010, firmado entre a Secretaria Municipal de Infraestrutura e a empresa Mosaico Engenharia e Comércio Ltda. (achado 3.4 do Relatório de Auditoria) , foi estipulado critério de medição mensal de serviços incompatível com o regime de execução de empreitada por preço global definido pelo edital de Concorrência nº 015/2010-CL-SEMINF/PM.
O art. 6º da Lei de Licitações e Contratos define o regime de execução de empreitada por preço global como uma forma de execução indireta, na qual se contrata com terceiros a execução da obra ou do serviço por preço certo e total. Nesse regime, o contratante deve realizar o pagamento por etapa da obra concluída e não por medições mensais dos serviços efetivamente realizados, como está previsto no contrato em comento.
Embora a falha não tenha sido justificada pelo órgão municipal, a irregularidade não ostenta gravidade. Por essa razão, acompanho proposta da Unidade Técnica de cientificar a Prefeitura de Manaus/AM a respeito desse fato, a fim de prevenir futura reincidência.
17. Assim, nos contratos por empreitada global, previsto no art. 6º, inciso VIII, alínea "a", o órgão ou entidade contrata com terceiros a execução da obra ou do serviço por preço certo e total. Nos termos do Livro de Ocorrência e dos demais documentos acostados aos autos, observa-se que Ivo de Barros Silva, engenheiro presidente da Comissão de Fiscalização, atuou dentro da conduta esperada (homem-médio) , bem como dentro dos parâmetros legais, o qual exige dos fiscais que anotem "em registro próprio todas as ocorrências relacionadas com a execução do contrato, determinando o que for necessário à regularização das faltas ou defeitos observados", nos termos do §1º do art. 67 e do art. 73, inciso I, da Lei 8.666, de 1993. 
18. Em face do acima exposto, propõe-se:
 a) conhecer do recurso de reconsideração interposto por Ivo de Barros Silva, com fundamento nos arts. 32, I, e 33 da Lei 8.443/1992, para, no mérito, dar-lhe provimento a fim de afastar o débito e a multa constantes, respectivamente, dos itens 9.2 e 9.3 do Acórdão 259/2012-TCU-Plenário e, consequentemente, julgar regulares as suas contas;
 b) estender os efeitos da decisão aos demais responsáveis, nos termos do art. 281 do RI/TCU; e 
 c) dar ciência da decisão que vier ser prolatada ao responsável e a Procuradoria da República no Estado de Pernambuco.
Por fim, trago o pronunciamento do Ministério Público junto ao TCU (peça 164) :
Examina-se recurso de revisão interposto por Ivo de Barros Silva contra o Acórdão 259/2012-TCU-Plenário, por meio do qual o Tribunal decidiu julgar irregulares suas contas e condená-lo ao pagamento do débito de R$ 68.888,18, solidariamente com a massa falida da Construtora Ikal Ltda. e outros agentes, além de aplicar-lhe multa proporcional ao débito.
O débito decorreu do pagamento por serviços de escavação de 7.537 m³ de material de 3ª categoria nas obras da Barragem de Ingazeira, que não teriam sido realizados segundo a deliberação ora atacada.
O aludido recorrente compunha a comissão de fiscalização das obras e teria assinado o boletim de medição (2ª medição) e a correspondente memória de cálculo que indicavam a realização dos serviços impugnados, ensejando o pagamento irregular.
Dois outros membros da comissão de fiscalização, José Bartolomeu da Silva Ramos e Francisco Mariano da Silva, também foram condenados solidariamente com o Sr. Ivo de Barros Silva. Os dois primeiros interpuseram recurso de reconsideração, que foi conhecido e teve o provimento negado pelo Acórdão 1732/2014-TCU-Plenário.
Para boa compreensão das questões debatidas neste processo, oportuno registrar desde já que a convicção formada pelo TCU acerca da ocorrência de dano teve suporte fundamentalmente em dois elementos de prova.
O primeiro deles foi o Relatório assinado por três professores da Universidade Federal de Pernambuco/UFPE, resultante de solicitação do TCU para o saneamento de dúvidas técnicas então existentes, que concluiu, em essência, não ter havido escavação de material de 3ª categoria, ante a ausência de qualquer justificativa para o uso de explosivos até o nível então verificado da obra. A propósito, para o melhor entendimento da matéria de ordem técnica, convém ressaltar que o uso de explosivos é condição necessária para a classificação do material como de 3ª categoria.
O segundo deles foi a afirmativa da empresa responsável pela elaboração do projeto executivo, CEC Ltda., em documento de 7/5/1999, data posterior às escavações medidas e pagas (período de 9/11 a 8/12/1998) , de que até aquele mês de maio de 1999 toda a escavação da obra se deu sem explosivos, exceto em um dia "quando foi dado um pequeno fogo no micaxisto em escavação no sangradouro, devidamente registrado no Relatório da Consultoria, do mês de março de 1999".
Os argumentos apresentados no presente recurso foram assim resumidos pelo Auditor da Serur:
a) não há dúvida quanto à quantidade do material retirado das escavações, mas sim quanto à sua qualidade;
b) o ponto controvertido foi se houve ou não utilização de explosivos para retirada do material rochoso, pois os materiais retirados com explosivos pertencem à 3ª categoria, enquanto os demais pertencem à 1ª ou à 2ª categorias;
c) a questão fática deve ser resolvida por órgão técnico de auditoria em obras, e não por professores acostumados a ambiente acadêmico e laboratorial sem vivência prática do ambiente de campo; 
d) o professor que avaliou a questão sequer era especialista na matéria; 
e) a CEC Engenharia e Consultoria S/C Ltda. atestou a existência da retirada de material de 3ª categoria das escavações da barragem (peça 18, p. 1-15) ; 
f) o relatório da decisão recorrida atesta, no mínimo, dúvida razoável sobre o fato afirmado pelos professores da UFPE;
g) o juízo emitido por professores da UFPE teve embasamento extremamente frágil, pois fundamentou-se apenas em documentação enviada pelo TCU e observação de campo, sem sequer mencionar os documentos que consideraram relevantes (sendo possível que concluíssem de modo diferente se considerassem todos os documentos dos autos) ; 
h) as observações de campo não obedeceram aos padrões técnicos e científicos porque realizadas por apenas uma pessoa e considerando uma única amostra;
i) as fotos do local da obra não deixam dúvidas quanto à existência de rocha no local; 
j) estudo técnico realizado pela empresa Terrascience atestou a existência de 21,06% de material de 1ª categoria, 25,57% de material de 2ª categoria e 51,37% de material de 3ª categoria.
k) a condenação do recorrente foi injusta e trouxe graves prejuízos profissionais e à sua saúde, e que o fundamento da imputação é a desconfiança generalizada contra a Construtora Ikal Ltda, responsável pelas obras do Fórum Trabalhista de São Paulo (o que não tem nada a ver com sua conduta) .
m) a presença de materiais da 3ª categoria estava prevista no projeto (que não foi elaborado pelo recorrente) ;
n) cabia ao recorrente apenas medir a execução e atestar a fatura para fins de pagamento;
o) a fiscalização era feita por estimativa em razão de o regime do contrato ser por empreitada por preço global, inviabilizando o acompanhamento minucioso das quantidades e qualidades dos materiais retirados das escavações; 
p) o recorrente fiscalizava simultaneamente várias obras, o que impossibilitava saber exatamente se e quando houve extração utilizando explosivos.
O Auditor da Serur tratou dos argumentos e elementos trazidos pelo recorrente e concluiu que eles não eram capazes para alterar a deliberação combatida. Sustentou que as provas dos autos suportam a condenação e que a responsabilidade pelo ilícito não deve ser atribuída aos projetistas. 
Desse modo, propôs o conhecimento do recurso para negar-lhe provimento.
O Diretor, de seu turno, divergiu do encaminhamento formulado pelo Auditor e apresentou, com o aval do Secretário, a seguinte proposta:
 a) conhecer do recurso de reconsideração interposto por Ivo de Barros Silva, com fundamento nos arts. 32, I, e 33 da Lei 8.443/1992, para, no mérito, dar-lhe provimento a fim de afastar o débito e a multa constantes, respectivamente, dos itens 9.2 e 9.3 do Acórdão 259/2012-TCU-Plenário e, consequentemente, julgar regulares as suas contas;
b) estender os efeitos da decisão aos demais responsáveis, nos termos do art. 281 do RI/TCU; e 
c) dar ciência da decisão que vier ser prolatada ao responsável e a Procuradoria da República no Estado de Pernambuco.
Visando ao amplo entendimento da controvérsia que se estabeleceu no âmbito da Serur, consideramos adequado transcrever os trechos do pronunciamento do Diretor nos quais fundamenta a proposta que apresentou (grifos do original) :
9. Após essa breve síntese dos fatos, passa-se a análise. Sabe-se que o Parecer emitido em 25/9/2001 pelo Prof. Washington Amorim e mais dois professores da Universidade Federal de Pernambuco - UFPE (peça 26, p. 22-24) foi o principal alicerce para a constatação do Tribunal de que houve pagamento por serviços não executados de escavação e transporte de 7.537 m3 de material de terceira categoria (aspecto objetivo) , atestados na 2ª medição do Contrato PGE 26/1998, razão pela qual transcreve-se abaixo excertos dele:
 (...) 
10. Pois bem. Sabe-se o transcurso do tempo é um dificultador para que apure a realidade dos fatos. A par disso, este auditor, em face do efeito devolutivo recursal, reexaminou as questões fáticas considerando, sobretudo, o vasto conjunto probatório constante nos autos e chega-se a conclusão, por meio de indícios, de que houve o uso de explosivos, bem como a presença de material de 3ª categoria na barragem Ingazeira. 
11. Primeiramente, destaca-se que a empresa Terrascience, quando do desenvolvimento do projeto executivo, fez "uma campanha de investigação geotécnico, por meio de refração sísmica"  (vide item 8, "u") , e identificou a presença de 51,37% de material de 3ª categoria. A proposta do 2º Batalhão de Engenharia de Construção do Exército, com preços referentes a outubro de 1999 (vide item 8, "v" e "x") , é mais um elemento de prova da presença de material de 3ª categoria na barragem.  Essa proposta apresentou um percentual de 78,28% de material de 3ª categoria. Esses elementos de prova, somados as fotografias presentes nos autos, as quais demonstram a presença de material rochoso; o fato da Construtora Ikal ter contratado junto a DTE - Desmonte Técnico Especializado Ltda. "serviços de perfuração e desmonte de rochas com utilização de explosivos e equipamentos" e, por fim, o fato de a Desmonte ter declarado a presença de material de 3ª categoria (vide item 8, "r") são provas bastantes para firmar a convicção de que o referido material fora retirado da barragem de Ingazeira, quando da 2ª medição ou em algum momento posterior. 
12. Ademais, não se pode olvidar que a visita ao local da barragem, que deu origem ao Parecer emitido em 25/9/2001 pelo Prof. Washington Amorim e mais dois professores da Universidade Federal de Pernambuco - UFPE, ocorreu no dia 1/8/2001, ou seja, passados quase 3 (três) anos dos serviços prestados no período de 09/11/1998 a 08/12/1998. Logicamente, as constatações apresentadas, na visita in loco realizada pelo professor Washington Amorim, devem ser interpretadas cum grano salis. Sem prejuízo do já exposto, doravante, analisar-se-á a culpabilidade do Ivo de Barros Silva, à luz do modelo de medição (por planilhas ou por estimativa) que era exigível dele e dos demais fiscais considerando que a natureza do Contrato PGE 26/1998 (por empreitada global) celebrado entre o DNOCS e a Construtora Ikal Ltda. e o art. 67 da Lei. 8.666, de 1993.
13. Sob esse aspecto subjetivo, o responsável argumentou (vide itens 5.7 e 5.8 desta instrução) que o Contrato PGE 26/1998 celebrado entre o DNOCS e a Construtora Ikal Ltda. era de empreitada por preço global e que, nos termos do art. 67 da Lei 8.666, de 1993, a responsabilidade da Comissão Fiscalizadora era de realizar a medição por estimativa e não por planilhas. 
14. Pois bem. No Contrato PGE 26/1998, por empreitada global (peça 5, p. 101) , constava as seguintes cláusulas, a saber:
 (...) 
15. Convém destacar que a empreitada por preço global deve ser adotada quando for possível definir previamente no projeto, com boa margem de precisão, as quantidades dos serviços a serem executados; enquanto a empreitada por preço unitário deve ser preferida para objetos que, por sua natureza, não permitam a precisa indicação dos quantitativos orçamentários, nos termos do voto condutor do Acórdão 1978/2013-TCU-Plenário, proferido pelo então Ministro Valmir Campelo, verbis:
 (...) 
16. Ademais, sabe-se que, no regime de execução de empreitada por preço global, o contratante deve realizar os pagamentos por etapa da obra ou do serviço concluída, e não por medições mensais dos serviços realizados, nos termos do voto condutor do Acórdão 3291/2014-TCU-Plenário proferido pelo Ministro Walton Alencar Rodrigues cujo teor, no que interessa, colaciona-se:
 (...) 
17. Assim, nos contratos por empreitada global, previsto no art. 6º, inciso VIII, alínea "a", o órgão ou entidade contrata com terceiros a execução da obra ou do serviço por preço certo e total. Nos termos do Livro de Ocorrência e dos demais documentos acostados aos autos, observa-se que Ivo de Barros Silva, engenheiro presidente da Comissão de Fiscalização, atuou dentro da conduta esperada (homem-médio) , bem como dentro dos parâmetros legais, o qual exige dos fiscais que anotem "em registro próprio todas as ocorrências relacionadas com a execução do contrato, determinando o que for necessário à regularização das faltas ou defeitos observados", nos termos do §1º do art. 67 e do art. 73, inciso I, da Lei 8.666, de 1993. 
Passaremos a examinar cada argumento suscitado pelo Diretor a fim de verificar se eles são hábeis a confrontar e a se sobrepor às provas que fundamentaram a conclusão do TCU pela imputação de débito.  
Iniciaremos pelo exame dos elementos que conjugados constituiriam "provas bastantes para firmar a convicção de que o referido material fora retirado da barragem de Ingazeira, quando da 2ª medição ou em algum momento posterior", segundo compreensão do Diretor (parágrafo 11) . São eles: a) estudo técnico da empresa Terrascience; b) proposta do 2º Batalhão de Engenharia de Construção do Exército; c) fotografias nos autos; d) a contratação pela Construtora Ikal da empresa DTE - Desmonte Técnico Especializado Ltda. para serviços de perfuração e desmonte de rochas com utilização de explosivos e equipamentos; e) declaração da empresa Desmonte Ltda. acerca da presença de material de 3ª categoria.
Concordamos com o Diretor quando afirma que há elementos que comprovariam a "presença de material de 3ª categoria na barragem" (ênfase nossa) . Essa conclusão está amparada pelo trabalho técnico da empresa Terrascience, cuja investigação geotécnica estimou a presença de 51,37% de material de 3ª categoria. A proposta que o 2º Batalhão de Engenharia de Construção do Exército apresentou para dar continuidade à obra, já paralisada à época, também previa a presença de material de 3ª categoria em quantidade até superior à indicada pela empresa Terrascience.
Todavia, essa conclusão não auxilia a pretensão do recorrente. Isso porque não se discute se havia ou não material de 3ª categoria na obra como um todo. O que se discute é se havia material de 3ª categoria na etapa da obra das escavações que ocorreram entre os dias 9/11 a 8/12/1998, objeto do 2º boletim de medição, que deram suporte ao pagamento para a Construtora Ikal ltda.
O fato de haver material de 3ª categoria na obra como um todo não autoriza, seguramente, a conclusão de que aquele material estaria presente em toda e qualquer escavação. É possível que rochas que exijam extração por explosivos estejam em camadas mais profundas da terra. E quanto a isso houve pronunciamento expresso dos professores da UFPE nos seguintes termos: "Pode-se afirmar com segurança que material de 3ª, que necessite explosivo, somente será encontrado entre as cotas 528 e 530". 
À luz dessas considerações, não vemos como apoiar a afirmação do Diretor de que o estudo da Terrascience ou a proposta do Exército figurem entre as "provas bastantes para firmar a convicção de que o referido material fora retirado da barragem de Ingazeira" (grifo acrescido) .
Em mesma linha de perspectiva as fotografias não constituem prova com força suficiente a contrapor às que sustentaram a formação de juízo do Tribunal, máxime quando há sobre elas apenas genérica referência, desacompanhada de explicação técnica a demonstrar o motivo de se lhes conferir robusto peso. 
Também não vemos como tomar em conta o fato de a Construtora Ikal ter contratado junto a DTE - Desmonte Técnico Especializado Ltda. serviços de perfuração e desmonte de rochas com utilização de explosivos e equipamentos. E a razão é simples. A contratação dessa empresa se deu em 10/3/1999 (peça 153, p 88) , quase 90 dias após a realização dos serviços impugnados.
Essa é a mesma razão pela qual temos dificuldade de acolher para fins de benefício ao recorrente "o fato de que a Desmonte ter declarado a presença de material de 3ª categoria".
Em reforço temporal, vale pontuar que a declaração foi prestada em âmbito judicial por engenheiro então sócio da Desmonte, afirmando que "efetuou, nos meses de março e abril de 1999, os serviços de escavação em material de 3ª categoria, com a utilização de explosivos, nas obras de construção da barragem de Ingazeira no Estado de Pernambuco, a qual estava sendo construída pela empresa Ikal Ltda." (peça 153, p. 103) .
Essa declaração poderia de algum modo socorrer o recorrente caso houvesse algum outro elemento de prova, a exemplo de um subsequente boletim de medição, em que comprovasse ter havido a escavação de material de 3ª categoria, sem o correspondente pagamento para a Ikal, promovendo-se uma compensação por antecipação. Talvez bem por isso, o Diretor tenha mencionado sua convicção "de que o referido material fora retirado da barragem de Ingazeira, quando da 2ª medição ou em algum momento posterior" (grifamos) .
Ocorre que não encontramos no feito indício ou prova dessa medição. Ao contrário, encontramos nos autos o Relatório da Auditoria realizada em setembro de 1999 por dois auditores do TCU no qual se afirma que "a obra encontra-se paralisada, tendo sido efetuadas apenas duas medições" (veja peça 1, p. 52) . Na sequência, encontra-se a assertiva de que "com o abandono da obra por parte da Construtora, iniciou-se um processo dentro do DNOCS para uma nova contratação emergencial novamente com dispensa de licitação", mas que tal iniciativa fora abortada por determinação do então Secretário de Políticas Regionais. Com efeito, não se tem notícia de que a obra teve seguimento. 
Importante esclarecer desde já um ponto suscitado no recurso e não abordado pelo Diretor, que pode causar alguma dívida. A peça recursal informa que "foram abatidos/descontados na 3ª medição os serviços que já teriam sido pagos por estimativa na 2ª" (grifamos, peça 152, p. 2) . Ocorre que, como dito, não encontramos nos autos essa "3ª medição" nem correspondente pagamento.
O que vimos no processo é um documento denominado "Ajuste para a 3ª medição da Ikal" que informa a necessidade de "dedução de itens que não foram concluídos satisfatoriamente". Não se trata, portanto, de uma 3ª medição, mas, na prática, uma tentativa de revisão da 2ª medição. Importante realçar que não identificamos nesse documento qualquer informação a contrapor a 2ª medição no tocante ao material de 3ª categoria. Nem mesmo identificamos prova de que tenha havido efetivamente a dedução dos itens que estavam expressamente indicados neste documento (com medições acima das posteriormente indicadas no ajuste) , entre eles desmatamento e remoção da camada vegetal no sangradouro. 
Vale dizer que esse documento informa que "as escavações foram pagas por estimativa no que diz respeito a volume e classificação do material", fazendo em seguida referência ao estudo geológico da empresa Terrascience, com os percentuais de 21%, 27,6% e 51,4% para os materiais de 1ª, 2ª e 3ª categorias respectivamente. Isso reforça a percepção de que a medição se baseou exclusivamente no projeto geológico, sem a cautela de aferir se de fato havia escavação de material de 3ª categoria nos serviços que foram executados entre 9/11 a 8/12/1998.
Por tudo o que se disse, não conseguimos comungar do entendimento do Diretor de que os elementos que ele relacionou em seu pronunciamento constituam "provas bastantes para firmar a convicção de que o referido material fora retirado da barragem de Ingazeira, quando da 2ª medição ou em algum momento posterior".
Quanto ao fato de a visita ao local da barragem, que deu origem ao Parecer emitido pelos professores da UFPE, ter ocorrido quase três anos após a prestação dos serviços (09/11/1998 a 08/12/1998) , concordamos que o transcurso do tempo tem efeito prejudicial para a aferição da verdade real. Ressentimos, porém, a ausência de argumentação técnica robusta a evidenciar a presença desse prejuízo no caso vertente. Na ausência desse arrazoado, difícil crer que os professores da universidade apresentariam laudo conclusivo, sem fazer qualquer ressalva quanto ao efeito do tempo sobre as conclusões a que chegaram, caso esse efeito fosse presente. 
Há um outro elemento que dificulta conferir peso ao transcurso do tempo. É que a visita do professor da UFPE foi acompanhada pelo Sr. Ivo de Barros (além de auditor do TCU) , dando-lhe a oportunidade de indicar os locais com as marcas de perfuração onde os explosivos são colocados, denominados "canas", ou indicasse outros eventuais indícios nesse sentido.
Superado nosso exame acerca dos aspectos objetivos declinados no parecer do Diretor, passamos a abordar o aspecto subjetivo. O Diretor salienta que o contrato era por empreitada global, acolhendo a alegação do responsável de que a responsabilidade do fiscal era de realizar a medição por estimativa e não por planilhas. Reforça a afirmação, destacando que "o contratante deve realizar os pagamentos por etapa da obra ou do serviço concluída, e não por medições mensais dos serviços realizados, nos termos do voto condutor do Acórdão 3291/2014-TCU-Plenário".
Finaliza assinalando que nos "termos do Livro de Ocorrência e dos demais documentos acostados aos autos, observa-se que Ivo de Barros Silva, engenheiro presidente da Comissão de Fiscalização, atuou dentro da conduta esperada (homem-médio) , bem como dentro dos parâmetros legais", sem, porém, especificar exatamente quais seriam esses atos, de modo a ter direta influência na questão em debate. 
De nossa parte não há dúvida de que no contrato por empreitada global descabido exigir medição detalhada por planilhas. Convergimos integralmente com a linha de entendimento assentadas nas deliberações indicadas. Nossa dificuldade reside no fato de aplicar essa jurisprudência ao caso concreto de modo a afastar a responsabilidade do recorrente.
Isso porque o fato de a medição ser por estimativa não importa dispensar o fiscal de verificar se os itens de serviço foram de fato executados. Significa, isso sim, isentá-lo de responsabilidade em razão de diferenças quantitativas aceitáveis.
A verificação da escavação dos diferentes tipos de materiais - 1ª, 2ª ou 3ª categoria - era relevante até mesmo pela acentuada diferença de preços entre as categorias, atingindo variação superior a 1000%. Assim, impunha-se ao fiscal a confirmação de que os três tipos de material foram efetivamente escavados, não se lhe exigindo, porém, precisão de quantidades. 
Ao que nos parece, os fiscais confiaram integralmente na previsão do projeto e presumiram que em todas as escavações haveria a presença desses materiais. Caso a obra tivesse continuado e as previsões do projeto executivo estivessem corretas, não teria havido o dano e sim uma infração assemelhada ao pagamento antecipado sem prejuízo. 
Imperioso ressaltar nessas anotações finais que, após minucioso exame que fizemos dos documentos que integram este processo, não identificamos qualquer sinal de conduta dolosa por parte do Sr. Ivo de Barros, parecendo-nos mesmo tratar-se daquelas situações em que houve a inobservância de um dever de cuidado, que era exigível no caso concreto, pois o pagamento teve como suporte documental a medição atestada.
E justamente em face dessa análise detalhada é que cremos, de outro tanto, que a aplicação de multa é medida que deve ser revisitada, parecendo-nos ser gravosa em excesso neste caso. Tomamos em consideração não só a ausência de dolo, mas também a própria natureza da falha constatada e o contexto em que se deu. Ademais, outro fato deve ser sopesado em favor do Sr. Ivo de Barros é a responsabilidade que lhe foi atribuída de fiscalização de ao menos outra obra de grande porte, distante 250km do empreendimento em tela, conforme não só alegado, mas provado no processo.
No juízo sobre a aplicação ou não da multa, bem como da dosimetria da pena, o Tribunal tem considerado as circunstâncias e peculiaridades atinentes à conduta dos agentes e os fatos do processo. Nessa linha e em reforço à nossa proposta de exclusão da pena, invocamos precedente específico na área de obras e também envolvendo fiscais, nos termos do Acórdão 1714/2017-TCU-Plenário, em que o TCU deixou de aplicar a sanção, embora tenha imputado débito solidários aos agentes envolvidos. 
Assim, por todo o exposto, opinamos pelo provimento parcial do recurso para tornar insubsistente a aplicação da multa ao recorrente.
É o relatório.

Daniel George de Barros Macedo (OAB/PE 21.041), representando Ivo de Barros Silva; Bruno Nóbrega de Andrade (OAB/PE 36.388) e outros, representando Francisco Mariano da Silva e Jose Bartolomeu da Silva Ramos.

Procurador Marinus Eduardo De Vries Marsico.

RECURSO DE REVISÃO EM TOMADA DE CONTAS ESPECIAL. DÉBITO. MULTA. RECURSO DE RECONSIDERAÇÃO NEGADO. CONHECIMENTO DO RECURSO DE REVISÃO. PROVIMENTO. EXCLUSÃO DO DÉBITO E MULTA ATRIBUÍDO AOS FISCAIS DO CONTRATO. CONTAS REGULARES COM RESSALVA.

TOMADA DE CONTAS ESPECIAL (TCE)

Secretaria de Recursos (Serur).

Cuidam os autos, nesta etapa, de recurso de revisão interposto por Ivo de Barros Silva, na qualidade de fiscal do Contrato PGE 26/1998, celebrado entre o Departamento Nacional de Obras contra as Secas (Dnocs) e a Construtora Ikal Ltda., em face dos itens 9.2 e 9.3 do Acórdão 259/2012-TCU-Plenário, por meio do qual esta Corte julgou irregulares suas contas especiais e de outros dois fiscais, e os condenou em solidariedade com a massa falida da construtora, ao pagamento de débito no valor histórico de R$ 68.888,18 e de multa individual no montante de R$ 15.000,00. 
O contrato em questão, celebrado no valor de R$ 8.852.540,12, tinha por objeto a construção da Barragem de Ingazeira, localizada no Estado de Pernambuco, distante 360 km da cidade de Recife/PE. A obra foi contratada pelo regime de execução empreitada por preço global.
Enquanto o projeto básico da obra apontava a distribuição de terraplenagem na composição de 40% para escavação de material de 1ª categoria, 30% para material de 2ª categoria e 30 % para material de 3ª categoria, o projeto executivo, com base em estudo técnico da empresa Terrascience, identificou a existência de 21,06% de material de 1ª categoria, 25,57% de 2ª e 51,37% de 3ª para o sangradouro localizado na ombreira esquerda da barragem.
A irregularidade que ensejou o julgamento das contas deveu-se a apuração de que, na segunda e última medição do Contrato PGE 26/1998, antes do abandono da obra pela contratada, houve pagamento por serviços não executados de escavação e transporte de 7.537 m3 de material de 3ª categoria, dando ensejo a um prejuízo ao erário da ordem de R$ 68.888,18.
O Sr. Ivo de Barros Silva e os demais membros da comissão de fiscalização do Contrato PGE 26/1998 foram responsabilizados por terem assinado o boletim de medição que atestou a execução do serviço inquinado (peça 8, p. 29-v e 30-v) .
Os dois outros membros da comissão de fiscalização interpuserem recurso de reconsideração, o qual foi conhecido e teve seu provimento negado pelo TCU mediante o Acórdão 1732/2014-TCU-Plenário.
O valor do débito foi calculado pela diferença de preços unitários entre o material de 3ª e 2ª categoria (R$ 11,82 - R$ 2,68) , multiplicado pelo volume de material de 3ª categoria presente na segunda medição (7.537 m3) , uma vez que não foi questionada a quantidade de material removida, e sim a sua qualidade.
Os suportes fáticos utilizados pelo TCU para justificar a condenação do recorrente se basearam em dois elementos de prova: o primeiro foi a afirmativa da empresa responsável pela elaboração do projeto executivo e supervisora da obra, CEC Ltda., em documento de 7/5/1999, data posterior às escavações medidas e pagas (período de 9/11 a 8/12/1998) , de que até aquele mês de maio de 1999 toda a escavação da obra se deu sem explosivo, exceto em um dia "quando foi dado um pequeno fogo no micaxisto em escavação no sangradouro, devidamente registrado no Relatório da Consultoria, do mês de março de 1999".
O segundo, foi o relatório assinado por três professores da Universidade Federal de Pernambuco/UFPE, resultante de solicitação do TCU para o saneamento de dúvidas técnicas então existentes, que concluiu, em essência, não ter havido escavação de material de 3ª categoria, ante a ausência de qualquer justificativa para o uso de explosivos até o nível verificado da obra.
Em seu recurso de revisão, o recorrente apresentou os seguintes argumentos, resumidos pelo auditor da Secretaria de Recursos (Serur) :
a) não há dúvida quanto à quantidade do material retirado das escavações, mas sim quanto à sua qualidade;
b) o ponto controvertido foi se houve ou não utilização de explosivos para retirada do material rochoso, pois os materiais retirados com explosivos pertencem à 3ª categoria, enquanto os demais pertencem à 1ª ou à 2ª categorias;
c) a questão fática deve ser resolvida por órgão técnico de auditoria em obras, e não por professores acostumados a ambiente acadêmico e laboratorial sem vivência prática do ambiente de campo; 
d) o professor que avaliou a questão sequer era especialista na matéria; 
e) a CEC Engenharia e Consultoria S/C Ltda. atestou a existência da retirada de material de 3ª categoria das escavações da barragem; 
f) o relatório da decisão recorrida atesta, no mínimo, dúvida razoável sobre o fato afirmado pelos professores da UFPE;
g) o juízo emitido por professores da UFPE teve embasamento extremamente frágil, pois fundamentou-se apenas em documentação enviada pelo TCU e observação de campo, sem sequer mencionar os documentos que consideraram relevantes (sendo possível que concluíssem de modo diferente se considerassem todos os documentos dos autos) ; 
h) as observações de campo não obedeceram aos padrões técnicos e científicos porque realizadas por apenas uma pessoa e considerando uma única amostra;
i) as fotos do local da obra não deixam dúvidas quanto à existência de rocha no local; 
j) estudo técnico realizado pela empresa Terrascience atestou a existência de 21,06% de material de 1ª categoria, 25,57% de material de 2ª categoria e 51,37% de material de 3ª categoria.
k) a condenação do recorrente foi injusta e trouxe graves prejuízos profissionais e à sua saúde, e que o fundamento da imputação é a desconfiança generalizada contra a Construtora Ikal Ltda., responsável pelas obras do Fórum Trabalhista de São Paulo (o que não tem nada a ver com sua conduta) .
m) a presença de materiais da 3ª categoria estava prevista no projeto (que não foi elaborado pelo recorrente) ;
n) cabia ao recorrente apenas medir a execução e atestar a fatura para fins de pagamento;
o) a fiscalização era feita por estimativa em razão de o regime do contrato ser por empreitada por preço global, inviabilizando o acompanhamento minucioso das quantidades e qualidades dos materiais retirados das escavações; 
p) o recorrente fiscalizava simultaneamente várias obras, o que impossibilitava saber exatamente se e quando houve extração utilizando explosivos.
O auditor da Serur (peça 160) , ao apreciar as alegações apresentadas pelo recorrente, propõe negar provimento ao recurso de revisão, por entender que: (i) não houve cerceamento de defesa devido à negativa do TCU a realização de diligência probatória ou à perícia realizada por técnicos de confiança desta Corte; (ii) a questão discutida nos autos não se restringiria a saber se houve emprego de explosivos na obra, mas se no período compreendido na segunda medição (de 9/11/1998 a 8/12/1998) havia ocorrido a retirada de material de 3ª categoria; (iii) não houve erro dos projetistas ao preverem a existência de material de 3ª categoria, e sim erro na fiscalização ao ter atestado a execução de serviços não realizados, mesmo ao se considerar a medição ter ocorrido por estimativa com amparo na empreitada por preço global; e (iv) se o volume de obras fiscalizadas pelo recorrente não permitia que realizasse duas funções adequadamente, deveria ter assumido menos compromissos.
Em outra direção, o diretor da Serur, acompanhado pelo secretário (peças 161 e 162) , propõe dar provimento ao recurso, a fim de afastar o débito e multa e julgar regulares as contas do recorrente, com extensão dos efeitos aos demais responsáveis, por entender que: (i) a empresa Terrascience, quando da elaboração do projeto executivo pela CEC Ltda., e a partir de uma campanha de investigação geotécnica por meio de refração sísmica, identificou a presença de 51,37% de matéria de 3ª categoria (peça 11, p. 63 a 109) ; (ii) proposta do 2º Batalhão de Engenharia de Construção do Exército, com preços referentes a outubro de 1999, para execução do remanescente, seria mais um elemento de prova da presença de material de 3ª categoria, por ter incluído material de 3ª na proporção de 78% em relação às demais categorias; (iii) o fato de a construtora Ikal ter contratado junto a DTE - Desmonte Técnico Especializado Ltda. serviços de perfuração e desmonte de rochas com utilização de explosivos e equipamentos, e esta empresa ter declarado a presença de material de 3ª categoria em depoimento prestado em juízo; (iv) visita técnica ao local da barragem pelos professores somente ocorreu em 25/9/2001, quase três anos depois dos serviços prestados na segunda medição, logo tais constatações deveriam ser interpretadas com parcimônia; (v) o Sr. Ivo de Barros Silva, na qualidade de engenheiro presidente da comissão de fiscalização, teria atuado dentro da conduta esperada (homem-médio) , visto que no contrato por empreitada por preço global, o contratante deve realizar os pagamentos por etapa da obra ou do serviço concluído, e não por medições mensais dos serviços realizados.
Em uma terceira via, o Ministério Público junto ao TCU diverge dos dirigentes da Serur em relação ao aspecto objetivo (dano ao erário) , no que propõe manter as contas irregulares e a condenação em débito, porém, no quesito subjetivo afeto ao recorrente, por não ter identificado qualquer sinal de conduta dolosa de sua parte e sim uma inobservância de um dever de cuidado que seria exigível no caso concreto, entende que a pena de multa deveria ser excluída, assim como já ocorreu no Acórdão 1714/2017-TCU-Plenário.
Ante o exposto, passo ao exame do presente recurso de revisão. 
De início esclareço que o presente recurso foi conhecido por este Plenário, nos termos do Acórdão 824/2018-TCU-Plenário e com fulcro nos art. 32 e 34 da Lei 8.443/1992, após embargos de declaração opostos pelo recorrente contra decisão anterior que havia negado conhecimento ao pleito recursal.
No mérito, antecipo desde já que acompanharei a proposta oferecida pelos dirigentes da Serur, que, em parte, se alinha com a posição do MPTCU em relação à exclusão da multa, motivo pelo qual incorporo os fundamentos expostos em seus pareceres transcritos no relatório precedente como minhas razões de decidir, salvo naquilo que não contrariar o presente voto.
Pertinente esclarecer que a obra em questão estava fadada a sua não conclusão desde que foi iniciada, por razões alheias à esfera de gestão dos fiscais do contrato, pelos motivos que elenco a seguir:
o referido empreendimento foi licitado em 1998 com base em projeto básico elaborado em 1993, portanto, desatualizado;
a ordem de serviço para o início das obras foi emitida em 20 de agosto de 1998 (peça 2, p. 16) , mesmo dia em que foi autorizado o início da elaboração do projeto executivo (peça 4, p. 4) , que somente veio a ser aprovado em maio de 1999, um mês após o abandono da obra pela construtora Ikal;
a obra foi iniciada sem previsão orçamentária suficiente para sua conclusão. Os recursos orçamentários aprovados (cerca de R$ 800 mil) somente eram suficientes para arcar com 10% do contrato celebrado;
a desapropriação de residências no local do sangradouro não havia sido iniciada, fato que impedia a continuidade das obras de escavações. Em relação a tal fato, o Sr. Ivo de Barros Silva registrou diversas observações no Livro de Ocorrências diárias, numa das quais disse que a obra encontrava-se paralisada aguardando recursos orçamentários para as desapropriações (peça 3, p. 93) ;
o Dnocs iniciou a obra sem a prévia aprovação do CPRH (Companhia Pernambucana do Meio Ambiente) , fato que levou o Ministério Público, em maio de 1999, a recomendar a paralisação das obras enquanto não obtidas as licenças ambientais necessárias junto aos órgãos ambientais competentes. 
Além das ocorrências acima estarem fora da alçada de um simples fiscal de contrato, observo outros elementos que demonstraram sua retidão com a coisa pública.
Foi reputado a ele ter autorizado o pagamento por serviços de escavação de material de 3ª categorias supostamente não realizados. Todavia, observo, ao examinar os autos, que havia, logo após a apresentação da nota fiscal e boletim de medição emitido pela construtora, documento subscrito por engenheiro da empresa supervisora da obra (CEC Engenharia e Consultoria) , datado de 11/12/1998, em que esse atesta que os serviços executados pela Construtora Ikal no período de 9/11/1998 a 8/12/1998 estariam de acordo tecnicamente com o projeto, boletim de medição e as demais especificações técnicas (peça 8, p. 31) .
Consta ainda nos autos, logo após a apresentação do 2º boletim de medição e nota fiscal 118 correspondente, memória de cálculo (peça 4, p. 16-18) e folha de cubação (peça 4, p. 20-22) , que demonstram que os serviços de escavação, carga, descarga e transporte de material de 3ª categoria no sangradouro da barragem foram quantificados com amparo em documentos técnicos. 
Há de se considerar que a empresa supervisora da obra se fazia presente durante todo o período em que ocorreram os serviços, enquanto o fiscal ora recorrente também era fiscal de outra obra distante mais de 250 km do local em que se construía a Barragem de Ingazeira, fato que impedia que ele acompanhasse a obra pari passu.
Além disso, apesar de a obra ter sido contratada na modalidade empreitada por preço global, verifica-se que os serviços de escavação de terceira categorias foram medidos em percentuais bem inferiores aos previstos em projeto básico (30%) e executivo (51%) . Somando as duas medições realizadas e que foram pagas (1ª + 2ª) , verifica-se que foram pagos 25% de escavações de material de 1ª categoria, 61% de material de 2ª categoria e apenas 13% de material de 3ª categoria. 
Deve ser considerado também que o valor em discussão, R$ 68.888,18, representa apenas 0,78% do valor contratado (R$ 8,8 milhões) , o que demonstra que não era um valor significativo a ponto de exigir de um fiscal diligente o seu questionamento, ainda mais considerando que engenheiro da supervisora havia atestado a sua execução. Além disso, o percentual acumulado (13%) faturado para esse serviço encontrava-se abaixo do percentual previsto em projeto básico (30%) , posteriormente majorado pelo projeto executivo (51%) , situação que não demandaria por parte do fiscal a solicitação de diligências adicionais com a finalidade de reconfirmar o real valor executado.
Além dos fatos já mencionados, outro que demonstra zelo por parte do recorrente refere-se à solicitação sua à empresa que estava elaborando o projeto executivo (peça 3, p.75) para que esta encontrasse a solução mais econômica para a execução das obras, datada de 3/11/1998, quando da definição do local do sangradouro, conforme transcrição a seguir:
	A comissão de Fiscalização do Projeto Executivo da Barragem de Ingazeira, no município de lngazeira, solicita desta empresa, definir os volumes a serem escavados na alternativa 3 do Projeto de Sangradouro (Relatório Técnico 02/03 pg. 24) , assim com os custos financeiros das hipóteses 2 e 3 (Vertedouro Central e auxiliar com 117 m) . A posição da comissão é que seja uma solução mais econômica para a execução da obra.
Em outra atuação do recorrente ainda na fase de elaboração do projeto executivo, este identificou erros nas planilhas elaboradas pela empresa CEC Consultoria que apresentavam números para os serviços de escavação, carga e transportes diferentes dos identificados em estudo elaborado por empresa Terrascience, contratada pela própria CEC para execução de serviços de sondagem no local do sangradouro.
Do até aqui visto, verifico que a conduta do recorrente sempre se pautou dentro da esfera técnica, não tendo identificado, nos autos, qualquer desvio de sua parte apto a macular sua conduta de fiscal.
Com relação a situação da Construtora Ikal, entendo que o débito deve ser mantido em razão de não ter comprovado a execução dos serviços inquinados. Nesse tipo de contrato, na modalidade empreitada por preço global, há uma assimetria de informação entre a executora, que em um vértice sabe exatamente os serviços que executou, e os fiscais, que na outra ponta confiam nos prognósticos dos projetos básico e executivo para realizaram a medição.
	Ante o exposto, anuindo ao parecer apresentado pelos dirigentes da Serur, VOTO para que seja acolhida a minuta de acórdão que ora trago à apreciação deste Colegiado.
TCU, Sala das Sessões Ministro Luciano Brandão Alves de Souza, em 28 de agosto de 2019.
Ministro VITAL DO RÊGO 
Relator